---
title: "Decisiones pendientes"
subtitle: "Lo que falta resolver para cerrar el análisis"
---

```{r}
#| label: setup
source("_setup.R")

datos_cat <- leer("datos_categorizado")
spec <- leer("spec_indices")
nr <- leer("no_respuesta_indices")
zl <- haven::zap_labels
```

Quedan tres decisiones metodológicas sin resolver. Esta página las reúne, las
desarrolla y propone una salida para cada una.

Las tres tienen distinto grado de madurez:

| Decisión | Estado |
|---|---|
| **Cómo se cortan los índices en categorías** | Hay propuesta completa. Es la que más pesa: cambia la solución de grupos |
| **No respuesta en los índices de desórdenes e incivilidades** | El criterio ya está fijado, falta elegir cómo aplicarlo |
| **Nombres de los grupos** | Requiere mirar los perfiles. El insumo está en Solución actual |

El [registro completo de decisiones](pipeline.html#registro-de-decisiones),
incluyendo las cinco que ya están cerradas, está al final de la pestaña Pipeline.

# 1. Cómo se cortan los índices

## El problema, en dos líneas

Los índices continuos se convierten hoy en categorías con terciles, que fuerzan
tres grupos del mismo tamaño. Cuando un valor reúne más gente de la que cabe en
un tercil, el corte lo parte: personas con respuestas idénticas terminan en
categorías distintas. El caso más claro es el índice de inseguridad en la casa,
donde quienes respondieron sentirse seguros quedan repartidos en las tres
categorías.

El diagnóstico completo, con el microdato y las cifras, está en el
[paso 4 del pipeline](pipeline.html#categorización).

## La propuesta

**Cortar por lo que la variable significa, no por la forma de su distribución.**
Con una regla que atraviesa las seis: **el cero es una categoría propia**.

No hay un único método porque los seis índices no están construidos igual. Hay
tres situaciones, y cada una admite un corte natural distinto.

::: {.callout-note}
## Sobre los números de esta sección

No salen del pipeline: son la **proyección** de lo que la propuesta produciría,
calculada sobre los índices tal como están hoy. Sirven para dimensionar la
decisión, no son resultados del análisis.
:::

```{r}
#| label: propuesta
n_items <- function(v) length(unlist(spec[[v]]))

distribucion <- function(categorias) {
    tb <- table(categorias)
    round(100 * prop.table(tb), 1)
}

fila <- function(v, etiqueta, cats, nombres) {
    d <- distribucion(cats)
    tibble::tibble(
        Índice = etiqueta,
        Categoría = nombres,
        `% de la muestra` = as.numeric(d[nombres])
    )
}
```

### Caso 1. Los dos índices de dos ítems

`emper_barrio_pct` y `emper_casa_pct` se construyen preguntando por la misma
situación de día y de noche, así que solo pueden valer 0, 50 o 100. **Ya vienen
con tres categorías**, exactamente las que el modelo necesita.

La propuesta es usar el valor como categoría, sin cortar nada.

```{r}
#| label: caso1
caso1 <- purrr::map2(
    c("emper_barrio_pct", "emper_casa_pct"),
    c("Inseguridad en el barrio", "Inseguridad en la casa"),
    function(v, et) {
        x <- zl(datos_cat[[v]])
        x <- x[!is.na(x)]
        cats <- factor(
            x,
            levels = c(0, 50, 100),
            labels = c(
                "En ninguna de las dos",
                "En una de las dos",
                "En las dos"
            )
        )
        fila(v, et, cats, levels(cats))
    }
) |>
    purrr::list_rbind()

caso1 |> tabla(alinear = c("l", "l", "r"))
```

### Caso 2. Los dos índices de medidas de seguridad

`comgen_per_pct` y `comgen_com_pct` tienen una particularidad que conviene
aprovechar: **ninguno de sus ítems admite el código "no aplica"**. El
denominador es constante, así que el porcentaje equivale exactamente a un
**conteo de medidas**, que es bastante más interpretable.

La propuesta es cortar por número de medidas, con el mismo corte para las dos.

```{r}
#| label: caso2
caso2 <- purrr::map2(
    c("comgen_per_pct", "comgen_com_pct"),
    c("Medidas de la vivienda", "Medidas del barrio"),
    function(v, et) {
        x <- zl(datos_cat[[v]])
        x <- x[!is.na(x)]
        conteo <- round(x * n_items(v) / 100)
        cats <- cut(
            conteo,
            breaks = c(-1, 0, 2, Inf),
            labels = c("Ninguna medida", "Una o dos", "Tres o más")
        )
        fila(v, et, cats, levels(cats))
    }
) |>
    purrr::list_rbind()

caso2 |> tabla(alinear = c("l", "l", "r"))
```

### Caso 3. Espacio público y modificación de prácticas

`emper_ep_pct` y `comper_pct` están en la situación opuesta: **todos** sus ítems
admiten "no aplica", así que el denominador cambia de persona a persona. Un
conteo no sería comparable entre dos personas a las que les aplica distinto
número de situaciones, de modo que hay que quedarse con el porcentaje.

La propuesta es cortar en cero y en la mitad.

```{r}
#| label: caso3
caso3 <- purrr::map2(
    c("emper_ep_pct", "comper_pct"),
    c("Inseguridad en el espacio público", "Modificación de prácticas"),
    function(v, et) {
        x <- zl(datos_cat[[v]])
        x <- x[!is.na(x)]
        cats <- cut(
            x,
            breaks = c(-1, 0, 50, 100),
            labels = c(
                "En ninguna situación",
                "En hasta la mitad",
                "En más de la mitad"
            )
        )
        fila(v, et, cats, levels(cats))
    }
) |>
    purrr::list_rbind()

caso3 |> tabla(alinear = c("l", "l", "r"))
```

Se probó también cortar en tercios del rango (0-33 / 34-66 / 67-100) y queda
peor: la categoría baja mezcla a quien no siente inseguridad en ningún lugar con
quien la siente en un tercio de ellos, que es justamente la distinción que
interesa conservar.

## Por qué el cero va solo

No es una preferencia de forma. La primera decisión que se tomó en este rediseño
fue rescatar a quienes respondieron **"ninguna medida"**, que estaban siendo
tratados como dato faltante y quedaban fuera del modelo.

Si ahora esas personas se mezclan en una categoría "baja" junto a quienes tienen
una o dos medidas, el arreglo queda a medias: las recuperamos para el modelo
pero perdemos su distinción dentro de él.

Del lado del miedo vale lo mismo. Quien no se siente inseguro en **ningún** lugar
es cualitativamente distinto de quien se siente inseguro en pocos, no es "un poco
menos".

## Dos argumentos que sostienen la propuesta

**Los terciles no permiten comparar entre olas.** Por construcción siempre
producen tres grupos de un tercio cada uno. Si en la próxima ola la población
entera se vuelve más temerosa, el tercil alto seguirá teniendo un tercio de la
muestra y la comparación no mostrará nada. Con cortes fijos, la proporción en
cada categoría puede moverse, que es lo que se quiere medir.

Para una consultoría que va a comparar olas, esto pesa más que el problema de los
empates.

**La propuesta se puede evaluar contra la solución actual.** Mantiene **tres
categorías por variable**, igual que hoy. Eso importa porque el % de inercia del
MCA no es comparable entre variantes con distinto número de categorías, pero sí
lo es cuando el número no cambia. Se puede correr la variante y comparar ajuste,
cosa que no siempre se puede.

## Qué falta aprobar

La propuesta completa: usar el valor en los dos índices de dos ítems, cortar por
conteo de medidas en los dos de `comgen`, y cortar en cero y mitad en los dos
restantes.

Hay dos puntos donde hay margen y conviene decidir explícitamente:

**El número de categorías.** La propuesta mantiene tres. El informe anterior
reportaba una solución dicotómica, así que hay un argumento de continuidad para
volver a dos. El reparo es que dicotomizar en cero deja repartos muy desparejos
(89 contra 11 en medidas de la vivienda) y dicotomizar en la mediana vuelve a
perder la distinción del cero.

**El corte de las medidas del barrio.** Con "ninguna / una o dos / tres o más"
queda 32 / 49 / 19. Con "ninguna / una / dos o más" queda 32 / 29 / 39, más
parejo. Se propuso el primero por consistencia con la variable de vivienda, pero
tener tres medidas comunitarias es bastante más organizado que tener tres en la
casa, así que el segundo también se defiende.

# 2. No respuesta en los índices secundarios

## El estado

Esta decisión está más cerrada de lo que parece: **el criterio del proyecto ya
está fijado** por cómo se tratan los índices del modelo. Lo que falta es elegir
entre dos formas de aplicarlo.

Los índices de percepción de desórdenes e incivilidades suman respuestas en
escala de 1 a 5. Hoy los ítems no respondidos se descartan del sumatorio, de modo
que quien no responde ninguno suma 0, un valor que ninguna combinación de
respuestas válidas puede producir.

```{r}
#| label: d5
nr |>
    transmute(
        Índice = indice,
        `N de ítems` = n_items,
        `Mínimo posible` = min_teorico,
        `Mínimo observado` = min_observado,
        `Casos afectados` = casos_alguna_nr
    ) |>
    tabla()
```

El detalle está en el
[paso 7 del pipeline](pipeline.html#variables-secundarias).

## Las dos formas de aplicarlo

**Construirlos como porcentaje**, igual que los índices del modelo. La convención
se hereda sola, quedan estructuralmente idénticos al resto y dejan de ser un caso
especial que alguien tiene que recordar. Es la opción que se propone.

**Mantener la suma y asignar el mínimo de la escala** a los ítems sin responder,
de modo que el índice no pueda bajar de su piso. Conserva la métrica actual, que
puede importar si se quiere comparar con lo ya reportado.

Cualquiera de las dos cambia la escala de estas dos variables, así que afecta a
los cruces donde aparecen. Ninguna afecta al modelo, porque estas variables no
entran.

# 3. Nombres de los grupos

Los grupos aparecen como `C1`, `C2` y así. Ponerles nombre sustantivo es una
decisión del equipo y no puede derivarse del dato: requiere leer los perfiles y
decidir qué los caracteriza.

El insumo está en [Solución actual](solucion-actual.html): para cada solución hay
una tabla de qué distingue a cada grupo, ordenada por cuánto se aparta cada
respuesta del promedio de la muestra, y el perfil completo con todas las
variables.

Conviene tener presente que **esta decisión depende de la primera**. Si se adopta
la propuesta sobre los cortes, la solución de grupos cambia y los nombres habría
que revisarlos. Nombrarlos ahora significa hacerlo dos veces.

::: {.callout-warning}
## El orden sugerido

Resolver primero los cortes de los índices, correr la solución que resulte, y
recién entonces nombrar los grupos sobre esa. Las otras dos decisiones se pueden
tomar en cualquier momento, porque no afectan al modelo.
:::
