---
title: "Tipologías de miedo al delito"
subtitle: "ENUSC 2025 · Consultoría PNUD"
---

```{r}
#| label: setup
source("_setup.R")
```

## Qué es esta página

Esta página documenta la construcción de una tipología de miedo al delito a
partir de la Encuesta Nacional Urbana de Seguridad Ciudadana (ENUSC) 2025.

A diferencia de la página web anterior, esta no solo comunica **resultados**
(cuántos grupos hay, cómo se ven, en qué se distinguen), sino también **los
resultados y las decisiones que los producen**: qué se decidió en cada punto
donde el dato podía tratarse de más de una forma, por qué, y qué efecto tuvo esa
decisión sobre el análisis.

El motivo del cambio está en la sección siguiente.

## De dónde venimos

La consultoría comenzó en **2024** con una primera construcción de tipologías.
En **2025** se rehízo, incorporando la versión más actualizada de la encuesta y ajustando la
metodología.

En **agosto de 2026**, revisando esa segunda versión, apareció un problema que
obligó a rehacer los análisis desde el principio.

::: {.callout-important}
## El hallazgo

En las preguntas de opción múltiple del tipo *"¿cuál o cuáles de estas medidas de
seguridad ha adoptado?"*, la alternativa **"ninguna"** tenía el sufijo "_na" en la 
columna de la base de datos, por lo que el código la trataba como **no aplica**,
excluyendo esos casos del análisis de MCA y HCPC.

Sin embargo, "no tengo ninguna medida de seguridad" es una 
respuesta sustantiva (significa 0% de adopción) y debe ser incluida.

Además, el conjunto de personas que eran excluídas del análisis eran distintas
de las que si entraban: la exclusión afectaba más a hogares de nivel
socioeconómico bajo y con menos miedo declarado. Es decir, se perdía justamente
una parte del perfil que más importa describir.
:::

El efecto era grande. Con el tratamiento anterior, el modelo se construía sobre
poco más de la mitad de la muestra. Corrigiendo el criterio, entra cerca del 90%.

## Por qué se rehízo todo, y no solo ese punto

Considerando el hallazgo, se optó por auditar todo el pipeline de procesamiento,
esto implica ordenar y revisar todo el flujo (y su código) y explicitar las
decisiones metodológicas en cada momento.

La reconstrucción tuvo dos objetivos:

1. **Recodificar con el criterio correcto desde el principio**, en vez de parchar
   sobre una base ya calibrada.
2. **Dejar registro automático de qué le hace cada paso a los datos**, de modo que
   un problema de este tipo sea visible y auditable.

## Cómo leer esta página

| Pestaña | Qué encontrará |
|---|---|
| **Pipeline** | El recorrido de los datos, paso a paso, con las decisiones metodológicas explicitadas donde se toman. Es la pestaña central |
| **Univariados** | Distribuciones de todas las variables: las originales de la encuesta, las que construimos, y las secundarias |
| **Solución actual** | Los grupos: cómo se ven, qué los distingue y cómo se perfilan |

A lo largo de la pestaña Pipeline encontrará recuadros como este:

::: {.callout-note}
## Decisión tomada

Una elección metodológica ya resuelta, con su justificación y su efecto sobre el
análisis.
:::

Están en el punto del recorrido donde la decisión se toma. El
[registro completo](pipeline.qmd#registro-de-decisiones) está al final de esa
pestaña, y lo que queda por resolver está en
[Decisiones pendientes](decisiones.qmd).

## Estado actual

```{r}
#| label: estado
perdida <- leer_log("perdida_resumen")
forma <- leer_log("forma")
n_muestra <- forma$filas_despues[forma$etiqueta == "filtrar_muestra"]
clusters <- leer("tabla4_clusters")
n_sol <- leer("cfg")$CLUSTER_A_SACAR
```

El análisis se construye sobre la ENUSC 2025, quedándose con una persona por
hogar (informantes Kish): **`r n_fmt(n_muestra)` casos**.

De esos, entran al modelo **`r n_fmt(perdida$n_despues)`**
(`r pct_fmt(100 - perdida$pct_eliminados)` de la muestra). La pestaña Pipeline
detalla quiénes quedan fuera y por qué.

Se reportan soluciones de 4, 5 y 6 clusters.
Los grupos aún **no tienen nombre**: aparecen como `C1`, `C2`...  Ponerles nombre es una de las decisiones
pendientes, y esta página es el insumo para tomarla.

::: {.callout-warning}
## Qué falta para cerrar

Las decisiones metodológicas están todas cerradas. Quedan dos por resolver, y las
dos son sobre qué solución reportar: **cuántos grupos** y **cómo se llaman**.
Ninguna de las dos cambia los números, solo qué se elige mostrar.
:::
