---
title: "Tipologías de miedo al delito"
subtitle: "ENUSC 2025 · Consultoría PNUD"
---

```{r}
#| label: setup
source("_setup.R")
```

## Qué es esta página

Esta página documenta la construcción de una tipología de miedo al delito a
partir de la ENUSC 2025.

Se diferencia de la anterior en algo importante. Aquella comunicaba **resultados**:
cuántos grupos hay, cómo se ven, en qué se distinguen. Esta comunica **los
resultados y las decisiones que los producen** — qué se decidió en cada punto
donde el dato podía tratarse de más de una forma, por qué, y qué efecto tuvo esa
decisión sobre el análisis.

El motivo del cambio está en la sección siguiente.

## De dónde venimos

La consultoría comenzó en **2024** con una primera construcción de tipologías.
En **2025** se rehízo, incorporando la ola nueva de la encuesta y ajustando la
metodología.

En **agosto de 2026**, revisando esa segunda versión, apareció un problema que
obligó a rehacer los análisis desde el principio.

::: {.callout-important}
## El hallazgo

En las preguntas de opción múltiple del tipo *"¿cuál o cuáles de estas medidas de
seguridad ha adoptado?"*, la alternativa **"ninguna"** estaba siendo tratada como
**dato faltante** en vez de como respuesta.

Pero "no tengo ninguna medida de seguridad" no es una ausencia de dato: es una
respuesta sustantiva, y muy informativa — significa 0% de adopción.

Como el paso de modelado exigía casos completos, esas personas quedaban **fuera
del modelo**. Y no salían al azar: la exclusión afectaba más a hogares de nivel
socioeconómico bajo y con menos miedo declarado. Es decir, se perdía justamente
una parte del perfil que más importa describir.
:::

El efecto era grande. Con el tratamiento anterior, el modelo se construía sobre
poco más de la mitad de la muestra. Corrigiendo el criterio, entra cerca del 90%.

## Por qué se rehízo todo, y no solo ese punto

Se podría haber corregido esa línea y seguir. Se optó por reconstruir, por una
razón: **el problema no fue el error, fue que nadie lo vio durante dos años.**

El análisis se validaba mirando distribuciones de frecuencia, una variable a la
vez. Ese tipo de revisión muestra si una variable *quedó rara*, pero no muestra
qué le pasó a cada persona **entre** un paso y el siguiente. Y ahí es donde vivía
el problema.

La reconstrucción tuvo entonces dos objetivos, no uno:

1. **Recodificar con el criterio correcto desde el principio**, en vez de parchar
   sobre una base ya calibrada.
2. **Dejar registro automático de qué le hace cada paso a los datos**, de modo que
   un problema de este tipo sea visible sin que nadie tenga que sospecharlo
   primero.

## Cómo leer esta página

| Pestaña | Qué encontrará |
|---|---|
| **Pipeline** | El recorrido de los datos, paso a paso, con las decisiones metodológicas explicitadas donde se toman. Es la pestaña central |
| **Univariados** | Distribuciones de todas las variables: las originales de la encuesta, las que construimos, y las secundarias |
| **Solución actual** | Los grupos: cómo se ven, qué los distingue y cómo se perfilan |

A lo largo de la página va a encontrar dos tipos de recuadro:

::: {.callout-note}
## Decisión tomada

Una elección metodológica ya resuelta, con su justificación y su efecto sobre el
análisis.
:::

::: {.callout-warning}
## Decisión pendiente

Un punto donde todavía no hay resolución. Los resultados que dependen de ella son
**provisionales** y están marcados como tales donde aparecen.
:::

El [registro completo de decisiones](pipeline.qmd#registro-de-decisiones) está al
final de la pestaña Pipeline.

## Estado actual

```{r}
#| label: estado
perdida <- leer_log("perdida_resumen")
forma <- leer_log("forma")
n_muestra <- forma$filas_despues[forma$etiqueta == "filtrar_muestra"]
clusters <- leer("tabla4_clusters")
n_sol <- leer("cfg")$CLUSTER_A_SACAR
```

El análisis se construye sobre la ENUSC 2025, quedándose con una persona por
hogar (la seleccionada por el método de Kish): **`r n_fmt(n_muestra)` casos**.

De esos, entran al modelo **`r n_fmt(perdida$n_despues)`**
(`r pct_fmt(100 - perdida$pct_eliminados)` de la muestra). La pestaña Pipeline
detalla quiénes quedan fuera y por qué.

La solución que se reporta es la de **`r sub("clusters_", "", n_sol)` grupos**.
Los grupos aún **no tienen nombre**: aparecen como `C1` a
`r sub("clusters_", "C", n_sol)`. Ponerles nombre es una de las decisiones
pendientes, y esta página es el insumo para tomarla.

::: {.callout-warning}
## Hay decisiones abiertas que afectan estos resultados

Tres decisiones metodológicas siguen sin resolver, y una de ellas —cómo se
convierten los índices continuos en categorías— **cambia la solución de grupos
completa** cuando se resuelva.

Todo lo que aparece en la pestaña *Solución actual* debe leerse como provisional.
Sirve para caracterizar y discutir los grupos, no para citar cifras como
definitivas.
:::
