---
title: "Metadata"
subtitle: "Qué variables existen, cuáles se usan y cómo se construye cada una"
---

```{r}
#| label: setup
source("_setup.R")

meta <- leer("metadata_variables")
```

Esta página es el diccionario de variables del análisis. Responde tres preguntas
que antes había que contestar leyendo código: **qué variables existen**, **cuáles
se usan** y **de qué se construye cada una**.

Se genera automáticamente desde la definición del pipeline y desde las etiquetas
de la base, así que no puede quedar desactualizada respecto de lo que el código
hace realmente.

# Cómo se encadenan

Las variables del análisis se construyen en cascada. Cada familia se arma a
partir de la anterior:

```{mermaid}
flowchart LR
    A[Variables originales<br/>de la ENUSC] --> B[Índices<br/>_pct]
    B --> C[Categorizadas<br/>_cat]
    C --> D[Clusters]
    A --> E[Secundarias]
    E -.describe.-> D

    style A fill:#f4f4f2
    style B fill:#f4f4f2
    style C fill:#1c1c1c,color:#fff
    style D fill:#1c1c1c,color:#fff
    style E fill:#f4f4f2
```

En negro, las que entran al modelo. Las secundarias no lo alimentan: se usan para
describir los grupos una vez formados.

```{r}
#| label: resumen
etiquetas_familia <- c(
    "Original" = "Originales de la ENUSC",
    "Fuente: índice" = "Índices (_pct)",
    "Fuente: categorizada" = "Categorizadas (entran al modelo)",
    "Cluster" = "Clusters",
    "Secundaria" = "Secundarias"
)

meta |>
    summarise(n = n(), .by = familia) |>
    mutate(
        Familia = etiquetas_familia[familia],
        orden = match(familia, names(etiquetas_familia))
    ) |>
    arrange(orden) |>
    transmute(Familia, `N de variables` = n) |>
    tabla()
```

# 1. Variables originales

Las que vienen de la ENUSC, sin transformar. La columna **uso** dice qué se hace
con cada una: si alimenta algún índice, si se usa directamente como variable
secundaria, o si no se usa.

```{r}
#| label: originales-resumen
originales <- meta |> filter(familia == "Original")
n_usadas <- sum(originales$uso != "No se usa")
n_sin_usar <- sum(originales$uso == "No se usa")
```

De las **`r n_fmt(nrow(originales))` variables** que se traen de la encuesta,
**`r n_fmt(n_usadas)` se usan** en el análisis y `r n_fmt(n_sin_usar)` no.

::: {.callout-note}
## Por qué hay variables que no se usan

Se traen de la base más columnas de las que el análisis necesita, por dos
motivos.

Algunas son ítems de una batería que quedaron fuera de su índice por decisión
metodológica, como los cinco lugares que no se consideran espacio público
(ver el [paso 3 del pipeline](pipeline.html#construcción-de-los-índices)).

Otras son variables sociodemográficas y de victimización que la ENUSC trae y que
no forman parte de este análisis, pero que quedan disponibles por si se quiere
ampliar la caracterización de los grupos.
:::

::: {.panel-tabset}

```{r}
#| label: originales
#| results: asis

dimensiones <- c(
    emper = "Emocional personal",
    perper = "Perceptual personal",
    comper = "Comportamental personal",
    comgen = "Comportamental general"
)

for (d in names(dimensiones)) {
    cat("\n## ", dimensiones[[d]], "\n\n")

    tab <- originales |>
        filter(grepl(paste0("^", d, "_"), variable)) |>
        transmute(
            `Nombre ENUSC` = original,
            `Nombre análisis` = variable,
            Etiqueta = etiqueta,
            Categorías = categorias,
            Uso = uso
        )

    cat(as.character(tabla(tab, alto = "520px", ancho = TRUE)), "\n\n")
}

cat("\n## Sociodemográficas y otras\n\n")
otras <- originales |>
    filter(!grepl("^(emper|perper|comper|comgen)_", variable)) |>
    transmute(
        `Nombre ENUSC` = original,
        `Nombre análisis` = variable,
        Etiqueta = etiqueta,
        Categorías = categorias,
        Uso = uso
    )
cat(as.character(tabla(otras, alto = "520px", ancho = TRUE)), "\n\n")
```

:::

# 2. Índices

El primer nivel de construcción. Cada índice resume una batería de variables
originales en un porcentaje: qué proporción de las situaciones **que le aplican a
esa persona** recibieron la respuesta que interesa. Son continuos, así que
todavía no pueden entrar al modelo.

No todas las dimensiones tienen índice. Las dos de medidas de seguridad se
categorizan contando directo sobre su batería, porque ningún ítem admite "no
aplica" y el denominador no varía. Aparecen en la sección siguiente, con los
ítems en la columna "Se construye desde".

```{r}
#| label: indices
meta |>
    filter(familia == "Fuente: índice") |>
    transmute(
        Variable = variable,
        Etiqueta = etiqueta,
        Rango = categorias,
        `Se construye desde` = construida_desde
    ) |>
    tabla(ancho = TRUE)
```

# 3. Variables categorizadas

**Estas son las que entran al modelo.** No hay otras, y llegan por tres caminos
distintos.

```{r}
#| label: caminos-cat
cfg <- leer("cfg")
metodos <- vapply(cfg$CORTES, \(s) s$metodo, character(1))

n_indice <- sum(metodos != "conteo")
n_conteo <- sum(metodos == "conteo")
n_directas <- length(cfg$VARS_MODELO) - n_indice - n_conteo

stopifnot(
    "Los tres caminos no suman las variables del modelo" =
        n_indice + n_conteo + n_directas == length(cfg$VARS_MODELO)
)
```

**`r n_indice` salen de un índice**, cortando el porcentaje de la sección
anterior.

**`r n_conteo` se cuentan directo sobre su batería**, sin índice intermedio: las
medidas de la vivienda y las del barrio. Sus ítems no admiten "no aplica", así
que el denominador no varía y lo que se corta es el número de medidas. En la
columna "Se construye desde" aparecen los ítems y no un índice.

**`r n_directas` ya vienen categóricas del cuestionario** (`perper_delito` y
`comper_gasto`): no hay batería que resumir ni nada que cortar.

```{r}
#| label: categorizadas
meta |>
    filter(familia == "Fuente: categorizada") |>
    transmute(
        Variable = variable,
        Etiqueta = etiqueta,
        Categorías = categorias,
        `Se construye desde` = construida_desde
    ) |>
    tabla(ancho = TRUE)
```

# 4. Clusters

El resultado del modelo. Una variable por cada solución calculada.

```{r}
#| label: clusters
meta |>
    filter(familia == "Cluster") |>
    transmute(
        Variable = variable,
        Etiqueta = etiqueta,
        Categorías = categorias,
        `Se construye desde` = construida_desde
    ) |>
    tabla(ancho = TRUE)
```

# 5. Variables secundarias

No entran al modelo. Se usan para describir los grupos una vez formados. Algunas
vienen directas de la ENUSC y otras se construyen.

```{r}
#| label: secundarias
meta |>
    filter(familia == "Secundaria") |>
    transmute(
        Variable = variable,
        `Nombre ENUSC` = dplyr::coalesce(original, "-"),
        Etiqueta = etiqueta,
        Categorías = categorias,
        `Se construye desde` = construida_desde
    ) |>
    tabla(ancho = TRUE)
```

# Tabla completa

Todas las variables en una sola tabla, para buscar una en particular.

```{r}
#| label: completa
meta |>
    transmute(
        Familia = etiquetas_familia[familia],
        Variable = variable,
        `Nombre ENUSC` = dplyr::coalesce(original, "-"),
        Etiqueta = etiqueta,
        Categorías = categorias,
        `Se construye desde` = dplyr::coalesce(construida_desde, "-"),
        Uso = uso
    ) |>
    tabla(alto = "620px", ancho = TRUE)
```
