---
title: "El pipeline"
subtitle: "Qué le pasa a los datos, paso a paso, y qué se decidió en cada punto"
---

```{r}
#| label: setup
source("_setup.R")

forma <- leer_log("forma")
transiciones <- leer_log("transiciones")
marginales <- leer_log("marginales")
perdida_res <- leer_log("perdida_resumen")
perdida_det <- leer_log("perdida_detalle")
composicion <- leer_log("composicion_mca")
cfg <- leer("cfg")
```

Esta pestaña recorre el camino que hacen los datos, desde la base original de la
ENUSC hasta los grupos finales.

Se priorizó explicar los pasos que **procesan los datos de una forma que
afecta el resultado**, pese a que el pipeline es más grande. 
En cada uno se explicita qué se decidió y qué efecto tuvo.

```{mermaid}
%%| fig-cap: "El recorrido. En gris, pasos mecánicos; en negro, los que involucran una decisión metodológica. Cuatro de las ocho variables del modelo no pasan por un índice: se construyen directo desde las columnas originales. Las variables secundarias no alimentan el modelo: se usan para describir los grupos una vez formados."
flowchart TD
    A[Base ENUSC 2025] --> B[Selección de la muestra]
    B --> C[Construcción de índices]
    B --> J[Variables sin índice]
    C --> D[Categorización]
    D --> K[Rescate de la no respuesta]
    J --> E[Preparación del modelo]
    K --> E
    E --> F[MCA]
    F --> G[Clustering jerárquico]
    G --> H[Grupos]
    I[Variables secundarias] --> H

    style C fill:#1c1c1c,color:#fff
    style D fill:#1c1c1c,color:#fff
    style J fill:#1c1c1c,color:#fff
    style K fill:#1c1c1c,color:#fff
    style E fill:#1c1c1c,color:#fff
    style I fill:#1c1c1c,color:#fff
```

# 1. Selección de la muestra

```{r}
#| label: seleccion
sel <- forma |> filter(etiqueta %in% c("filtrar_muestra", "seleccionar_variables"))
n_original <- sel$filas_antes[sel$etiqueta == "filtrar_muestra"]
n_kish <- sel$filas_despues[sel$etiqueta == "filtrar_muestra"]
```

La base original de la ENUSC 2025 tiene **`r n_fmt(n_original)` registros**. Se
conserva **una persona por hogar** (informante Kish) porque las preguntas de 
percepción de inseguridad se le hacen solo a esa persona. Quedan **`r n_fmt(n_kish)` casos**.

De esa base se seleccionan las variables de cuatro dimensiones:

| Dimensión | Qué mide |
|---|---|
| `emper` - Emocional personal | Cuán seguro/a se siente la persona en distintos lugares y situaciones |
| `perper` - Perceptual personal | Si cree que será víctima de un delito, y de cuál |
| `comper` - Comportamental personal | Si dejó de hacer cosas por temor, y cuánto gasta en seguridad |
| `comgen` - Comportamental general | Qué medidas de seguridad tienen su vivienda y su barrio |

::: {.callout-note}
## Decisión tomada · Se descarta la dimensión "perceptual general"

En la consultoría con los datos 2024 existía una quinta dimensión (`pergen`),
la cual fue construida sobre la pregunta de si la delincuencia *aumentó* en el país, la comuna y el barrio.
Posterior a discusiones sobre las soluciones de MCA - HCPC esa dimensión se sacó del análisis.
:::

# 2. Los códigos especiales: dónde está la trampa

Antes de comenzar, es importante entender cómo la ENUSC registra las respuestas
que no son una alternativa sustantiva: "no aplica", "no sabe", "no responde":
la encuesta usa **dos formatos distintos** para lo mismo.

::: {.panel-tabset}
## Como valor de la columna

En las baterías de ítems y en las preguntas de respuesta única, los códigos
especiales son **un valor más de la variable**, junto a las alternativas
sustantivas.

Por ejemplo, en *"¿qué tan seguro/a se siente trasladándose en Metro?"*:

| Valor | Significado |
|---|---|
| 1 | Muy inseguro/a |
| 2 | Inseguro/a |
| 3 | Seguro/a |
| 4 | Muy seguro/a |
| **85** | **No aplica** (p. ej., no hay Metro en su ciudad) |
| **88** | **No sabe** |
| **99** | **No responde** |

Acá la distinción es visible: el 85 y el 88 están en la misma columna que el 1 y
el 2, y se ve que son de otra naturaleza.

## Como columna propia

En las preguntas de opción múltiple, cada alternativa es su
propia columna dummy (valores 0 o 1). Y los códigos especiales **también son columnas**.

Por ejemplo, en *"indique los elementos de seguridad que dispone su vivienda"*:

| Columna | Significado |
|---|---|
| `MEDIDAS_PERRO` | Tiene perro de protección |
| `MEDIDAS_REJAS` | Tiene rejas |
| … | … |
| **`MEDIDAS_NA`** | **No tiene ninguna medida** |
| **`MEDIDAS_NS`** | **No sabe** |
| **`MEDIDAS_NR`** | **No responde** |

La columna `MEDIDAS_NA` representa a gente que respondió con 0 todas las demás medidas.
En tanto, `MEDIDAS_NS` y `MEDIDAS_NR` son personas que respondieron no sabe o no responde
para la batería completa.

Esas tres últimas columnas son estructuralmente idénticas: mismo formato, mismo tipo,
nombres parecidos. Pero la primera es una **respuesta sustantiva** -"no tengo ninguna medida"-
y las otras dos son **ausencia de respuesta**. La única forma de dar cuenta que `MEDIDAS_NA`
es una columna sustantiva es revisando sus etiquetas en la base de datos.

### Así se ve en el microdato

Cuatro casos reales de la base, con todas las columnas de la batería:

```{r}
#| label: microdato-medidas
datos_micro <- leer("datos_seleccionados")
mapeo <- leer("mapeo_nombres")

cols <- grep("^comgen_medidas_", names(datos_micro), value = TRUE)
marcas <- c("comgen_medidas_na", "comgen_medidas_ns", "comgen_medidas_nr")
sustantivas <- setdiff(cols, marcas)

M <- as.data.frame(lapply(datos_micro[cols], haven::zap_labels))
n_sustantivas <- rowSums(M[sustantivas] == 1, na.rm = TRUE)

#* Se eligen por perfil y no por número de fila: si la base cambia, el ejemplo
#* sigue mostrando lo que tiene que mostrar en vez de romperse en silencio.
casos <- c(
    which(n_sustantivas >= 2 & M$comgen_medidas_na == 0)[1],
    which(M$comgen_medidas_na == 1)[1],
    which(M$comgen_medidas_ns == 1)[1],
    which(M$comgen_medidas_nr == 1)[1]
)
stopifnot("No se encontró alguno de los cuatro perfiles" = !anyNA(casos))

#* Los nombres que se muestran son los originales de la ENUSC, no los que usa
#* el análisis: el punto es cómo se ve el dato tal como llega.
nombre_original <- setNames(mapeo$original, mapeo$nuestro)

tabla_micro <- cbind(
    rph_id = haven::zap_labels(datos_micro$rph_id)[casos],
    M[casos, cols]
)
names(tabla_micro) <- c("rph_id", unname(nombre_original[cols]))

tabla_micro |> tabla(ancho = TRUE, row.names = FALSE)
```

Los cuatro son indistinguibles por su forma: doce columnas con ceros y unos. Lo
único que separa al segundo caso (que **respondió** que no tiene medidas) del
tercero y el cuarto (que **no respondieron**) es cuál de las tres últimas
columnas quedó en 1.
:::

::: {.callout-note}
## Decisión tomada · "Ninguna medida" es una respuesta, no un dato faltante

Quien marca "no tengo ninguna medida de seguridad" **entra al análisis con 0% de
adopción**, que es lo que efectivamente respondió.

```{r}
#| label: d1
#* Este número se mudó dos veces al reorganizar el pipeline. Vive donde la
#* variable nace: `comgen_per_cat` se construye contando la batería en el paso
#* de variables sin índice, y ahí ya trae sus códigos de no respuesta.
t_d1 <- marginales |>
    filter(
        etiqueta == "vars_sin_indice",
        variable_despues == "comgen_per_cat",
        valor == 1
    )

# Si el log cambia de forma, esto tiene que fallar en vez de mostrar un NA.
stopifnot(
    "El log de marginales ya no tiene una fila única para la categoría sin medidas" =
        nrow(t_d1) == 1
)
n_cero <- t_d1$n_despues
```

En la dimensión de medidas de la vivienda quedan **`r n_fmt(n_cero)` personas sin
ninguna medida**: casi todas del conjunto que respondió "ninguna medida". Ahora
entran al modelo.
:::

# 3. Construcción de los índices

Cada dimensión se resume en un **índice de porcentaje**: qué proporción de las
situaciones que le aplican a esa persona recibieron la respuesta que nos
interesa.

## Un ejemplo concreto

Tomemos la pregunta de inseguridad en el espacio público. Son 11 lugares, y a
cada uno la persona responde en una escala de 4 puntos. Nos interesa la
proporción de lugares donde se siente **insegura** (respuestas 1 o 2).

Este es un caso real de la base:

```{r}
#| label: ejemplo
zl <- haven::zap_labels
datos_sel <- leer("datos_seleccionados")
indices <- leer("datos_indices_pct")

items <- paste0("emper_p_inseg_lugares_", 1:11)
i <- 240 # caso escogido por tener mezcla de 85, 88 y respuestas sustantivas

etiquetas <- vapply(
    datos_sel[items],
    \(col) sub("^.*[?]\\s*", "", attr(col, "label")),
    character(1)
)
valores <- vapply(datos_sel[items], \(col) zl(col)[i], numeric(1))

sentido <- dplyr::case_when(
    valores %in% c(1, 2) ~ "Se siente inseguro/a",
    valores %in% c(3, 4) ~ "Se siente seguro/a",
    valores == 85 ~ "No aplica",
    valores == 88 ~ "No sabe",
    valores == 99 ~ "No responde"
)
cuenta <- dplyr::case_when(
    valores == 85 ~ "Sale del cálculo",
    TRUE ~ "Entra al cálculo"
)

tibble::tibble(
    Lugar = unname(etiquetas),
    Respuesta = sentido,
    `¿Cuenta?` = cuenta
) |>
    tabla(alinear = c("l", "l", "l"))
```

```{r}
#| label: ejemplo-aritmetica
n_no_aplica <- sum(valores == 85)
n_no_sabe <- sum(valores %in% c(88, 99))
n_inseguro <- sum(valores %in% c(1, 2))
denominador <- length(items) - n_no_aplica
pct_calculado <- 100 * n_inseguro / denominador
pct_pipeline <- indices$emper_ep_pct[i]

# El ejemplo tiene que reproducir lo que hizo el pipeline, no aproximarlo.
stopifnot(abs(pct_calculado - pct_pipeline) < 0.01)
```

La cuenta queda así:

- De los 11 lugares, **`r n_no_aplica` no le aplican** (no usa ese transporte, no
  hay ese servicio donde vive). Salen del cálculo: no tiene sentido preguntarse
  si se siente inseguro en un lugar al que no va.
- Quedan **`r denominador` lugares** en el denominador. Entre ellos hay
  **`r n_no_sabe`** donde respondió "no sabe", ese sí se queda, y volvemos sobre
  eso más abajo.
- En **`r n_inseguro`** de esos `r denominador` se siente inseguro/a.

$$\text{índice} = \frac{`r n_inseguro`}{`r denominador`} = `r n_fmt(pct_pipeline, 1)`\%$$

::: {.callout-note}
## Decisión tomada · "No aplica" sale del denominador; "no sabe" se queda

Las dos son respuestas no sustantivas, y reciben trato distinto a propósito.

**"No aplica" sale del cálculo.** Si alguien no tiene Metro en su ciudad, ese
ítem no informa nada sobre su miedo.

**"No sabe" se queda en el denominador**, y cuenta como "no se siente inseguro".
Es una convención deliberada: quien no puede decir que se siente inseguro en un
lugar al que sí va, no se cuenta como que lo está.

En el ejemplo la diferencia es visible: con "no sabe" adentro el índice es
`r n_fmt(pct_pipeline, 1)`%; si saliera del denominador sería
`r n_fmt(100 * n_inseguro / (denominador - n_no_sabe), 1)`%.

La convención es **conservadora**: ante la duda, no atribuye miedo. Y mantiene el
índice dentro de su rango: un porcentaje sigue estando entre 0 y 100 pase lo que
pase con la no respuesta.
:::

Con el mismo procedimiento se construyen **cuatro** de los índices del análisis:
tres de sensación de inseguridad (espacio público, barrio, casa) y uno de
modificación de prácticas.

Las dos dimensiones de medidas de seguridad, la de la vivienda y la del barrio,
**no llevan índice**. Sus baterías no admiten "no aplica", así que el
denominador es siempre el mismo y el porcentaje no diría nada que el número de
medidas no diga ya. Se categorizan contando directo sobre los ítems, y el
detalle está en el paso siguiente.

## Qué situaciones entran en cada índice

La batería de lugares tiene más ítems de los que usa el índice de espacio
público, así que hubo que definir cuáles corresponden a esa dimensión.

```{r}
#| label: items-ep
spec <- leer("cfg")$INDICES

items_bateria <- grep("^emper_p_inseg_lugares_", names(datos_sel), value = TRUE)
items_bateria <- items_bateria[order(as.integer(sub(".*_", "", items_bateria)))]

etiqueta_de <- function(v) {
    sub("^.*[?][[:space:]]*", "", attr(datos_sel[[v]], "label"))
}

tibble::tibble(
    Situación = vapply(items_bateria, etiqueta_de, character(1)),
    `¿Entra en espacio público?` = ifelse(
        items_bateria %in% spec$emper_ep_pct,
        "Sí",
        "No"
    )
) |>
    tabla(alinear = c("l", "c"))
```

::: {.callout-note}
## Decisión tomada · Qué situaciones componen el espacio público

El criterio se definió en discusión con el equipo: el índice incluye **todas las
situaciones que se pueden clasificar como espacio público**, entendido como
espacio de circulación y uso general.

Las cinco situaciones que quedan fuera no cumplen ese criterio. Dos de ellas
están referidas explícitamente al barrio de la persona (plazas o parques de su
barrio, comercios de su barrio), que es una dimensión aparte del análisis. Las
otras tres son espacios de uso propio o de acceso restringido: su lugar de
trabajo, su lugar de estudio y el banco.

Los ítems descartados no se pierden del análisis descriptivo: aparecen en la
pestaña [Univariados](univariados.html), donde se puede ver su distribución.
:::

# 4. Categorización

El MCA -la técnica que agrupa a las personas- trabaja con **variables
categóricas**, no con porcentajes continuos. Así que cada índice hay que
convertirlo en categorías.

::: {.callout-note}
## Decisión tomada · Cómo se cortan los índices

El criterio es **cortar por lo que la variable significa, no por la forma de su
distribución**, con una regla que atraviesa las seis: **el cero es una categoría
propia**.

Eso último continúa la primera decisión de esta página. Si quien respondió
"ninguna medida" se mezclara en una categoría "baja" junto a quien tiene una o
dos, el rescate quedaría a medias: los recuperaríamos para el modelo pero
perderíamos su distinción dentro de él. Y del lado del miedo vale igual: quien no
se siente inseguro en **ningún** lugar es cualitativamente distinto de quien se
siente inseguro en pocos.

:::

## El camino de cada variable del modelo

Las ocho variables que entran al modelo no se construyen todas igual. Dos ya
se construyen combinando respuestas sin pasar por un índice; las otras seis se
cortan de tres formas distintas, según cómo esté construida la batería que hay
detrás.

**Por porcentaje**, cuando los ítems admiten "no aplica". El denominador cambia
de persona a persona, así que un conteo no sería comparable entre dos a las que
les aplica distinto número de situaciones.

**Por el valor del índice**, cuando la batería tiene dos ítems y el porcentaje
solo puede valer 0, 50 o 100. Ya viene con tres categorías, exactamente las que
el modelo necesita, así que no hay nada que cortar.

**Por número de situaciones**, cuando ningún ítem admite "no aplica". El
denominador es constante, así que lo interpretable es cuántas medidas tiene la
persona, y se cuenta directo sobre la batería **sin pasar por un índice**.

```{r}
#| label: camino
#* Estas tres definiciones vivían en el chunk que imprimía la tabla de cortes,
#* que se retiró: decía lo mismo que las dos tablas de acá abajo, con los
#* puntos de corte en crudo en vez de traducidos.
cfg_cortes <- cfg$CORTES

etiquetas_metodo <- c(
    valor = "El valor del índice",
    conteo = "Número de situaciones",
    porcentaje = "Porcentaje de situaciones"
)
etiquetas_indice <- c(
    emper_ep_pct = "Inseguridad en el espacio público",
    emper_barrio_pct = "Inseguridad en el barrio",
    emper_casa_pct = "Inseguridad en la casa",
    comper_pct = "Modificación de prácticas",
    comgen_per = "Medidas de la vivienda",
    comgen_com = "Medidas del barrio"
)

spec_items <- leer("cfg")$INDICES
etiq_valores <- leer("cfg")$ETIQUETAS$valores
vars_modelo <- cfg$VARS_MODELO

#* La clave de cfg$CORTES nombra el índice; la variable del modelo es su `_cat`.
cortes_por_var <- setNames(cfg_cortes, paste0(names(cfg_cortes), "_cat"))

n_items_de <- function(v) length(unlist(spec_items[[sub("_cat$", "", v)]]))

camino <- purrr::map(vars_modelo, function(v) {
    s <- cortes_por_var[[v]]
    tibble::tibble(
        Variable = ETIQUETAS_VARS[[v]],
        `Se construye desde` = if (is.null(s)) {
            "Pregunta del cuestionario"
        } else {
            paste("Batería de", n_items_de(v), "ítems")
        },
        `¿Pasa por un índice de %?` = if (is.null(s)) {
            "No"
        } else if (s$metodo == "conteo") "No" else "Sí",
        `Se corta por` = if (is.null(s)) {
            "Se arma combinando respuestas"
        } else {
            etiquetas_metodo[[s$metodo]]
        }
    )
}) |>
    purrr::list_rbind()

stopifnot(
    "Falta alguna variable del modelo en la tabla de caminos" =
        nrow(camino) == length(vars_modelo)
)

tabla(camino, alinear = c("l", "l", "c", "l"))
```

### Dónde queda cada corte

Esta tabla dice, para cada variable cortada, **qué respuesta produce cada
categoría**. Es la traducción de `cfg$CORTES` a las unidades en que se hizo la
pregunta.

```{r}
#| label: cortes-detalle
#* Las reglas se derivan de cfg$CORTES, no se escriben a mano: si un corte
#* cambia, esta tabla cambia con él.
regla_de <- function(s, n_items) {
    switch(
        s$metodo,
        #* Intervalos cerrados por la derecha sobre el conteo de ítems.
        conteo = {
            desde <- c(0, s$cortes + 1)
            hasta <- c(s$cortes, n_items)
            ifelse(
                desde == hasta,
                paste(desde, "de", n_items),
                paste0(desde, " a ", hasta, " de ", n_items)
            )
        },
        #* Idem sobre el porcentaje: el punto de corte cae en la categoría de
        #* abajo, por eso "hasta 50%" incluye el 50 exacto.
        porcentaje = c(
            "0%",
            paste0("más de 0% hasta ", s$cortes[2], "%"),
            paste0("más de ", s$cortes[2], "% hasta 100%")
        ),
        #* Acá el índice solo toma esos valores, así que la categoría es el valor.
        valor = paste0(
            s$cortes,
            "% (",
            round(s$cortes * n_items / 100),
            " de ", n_items, ")"
        )
    )
}

detalle <- purrr::imap(cortes_por_var, function(s, v) {
    n <- n_items_de(v)
    lab <- etiq_valores[[v]]
    lab <- lab[lab %in% 1:3]
    tibble::tibble(
        Variable = ETIQUETAS_VARS[[v]],
        Categoría = names(lab)[order(lab)],
        `Respuesta que la produce` = regla_de(s, n)
    )
}) |>
    purrr::list_rbind() |>
    group_by(Variable) |>
    mutate(Variable = ifelse(row_number() == 1, Variable, "")) |>
    ungroup()

tabla(detalle, alinear = c("l", "l", "l"))
```

::: {.callout-tip}
## Las dos de comgen, que son las que más consultas generaron

**Medidas de la vivienda** se corta en 0, 1 a 2, y 3 o más, sobre una batería de
`r n_items_de("comgen_per_cat")` medidas. **Medidas del barrio** se corta en
0, 1, y 2 o más, sobre `r n_items_de("comgen_com_cat")`.

Los umbrales son distintos a propósito, y el motivo está en el contenido: entre
quienes declaran una sola medida comunitaria, el 66% es un grupo de WhatsApp,
mientras que en la vivienda la medida única más común son rejas. El punto que
separa "nada" de "algo organizado" no cae en el mismo lugar.

Ninguna de las dos pasa por un índice de porcentaje. Sus baterías no admiten
"no aplica", así que el denominador es siempre el mismo y el número de medidas
es directamente lo que se corta.
:::

```{r}
#| label: aplicabilidad
diag <- leer("diagnostico_aplicabilidad")

#* La categoría 3 es la de inseguridad en los dos momentos. Interesa cuánta de
#* esa gente tenía un solo momento aplicable.
alta <- diag |> filter(categoria == 3)
una_sola <- alta |> filter(n_aplica == 1)

barrio <- una_sola |> filter(indice == "emper_barrio_pct")
total_barrio <- alta |> filter(indice == "emper_barrio_pct") |> summarise(n = sum(n))

stopifnot(
    "El diagnóstico de aplicabilidad no trae la fila esperada" = nrow(barrio) == 1
)
```

::: {.callout-warning}
## Anotado y sin resolver · La categoría "de día y de noche" incluye gente con un solo momento aplicable

Los dos índices de dos ítems preguntan por el mismo lugar en dos momentos, "de
día" y "cuando ya está oscuro", y cada uno admite "no aplica". Cuando a una
persona le aplica un solo momento, el índice normaliza sobre ese, que es la misma
convención que se usa en los otros índices. El efecto es que **quien declara
inseguridad en su único momento aplicable llega a 100% igual que quien la declara
en los dos**, y cae en la misma categoría.

En inseguridad en el barrio son **`r n_fmt(barrio$n)` personas**, el
`r n_fmt(100 * barrio$n / total_barrio$n, 1)`% de esa categoría.

El cálculo es consistente con el criterio del proyecto. Lo que no calza es la
etiqueta: "de día y de noche" afirma dos momentos, y para esas personas hay uno
solo observado. Se sugiere tomar una decisión, ya que a la fecha esta etiqueta no es representativa de todas las posibles situaciones.
:::

## Cómo queda cada índice

```{r}
#| label: dist-cat
datos_cat <- leer("datos_categorizado")

purrr::map(names(cfg_cortes), function(v) {
    x <- haven::zap_labels(datos_cat[[paste0(v, "_cat")]])
    x <- x[!is.na(x)]
    tb <- round(100 * prop.table(table(x)), 1)
    tibble::tibble(
        Índice = etiquetas_indice[[v]],
        `Categoría 1` = tb[["1"]],
        `Categoría 2` = tb[["2"]],
        `Categoría 3` = tb[["3"]]
    )
}) |>
    purrr::list_rbind() |>
    tabla(alinear = c("l", "r", "r", "r"))
```

Los grupos no quedan del mismo tamaño, y eso es correcto: el corte sigue la
respuesta y no la distribución. Las etiquetas de cada categoría están en
[Metadata](metadata.html#variables-categorizadas).

::: {.callout-tip}
## El método anterior, y por qué se cambió

Hasta agosto de 2026 esto se hacía con **terciles**: se ordenaba a toda la
muestra por su índice y se cortaba en tres grupos del mismo tamaño.

El problema es que estos índices tienen pocos valores distintos y muchos
empates. Cuando un valor reúne más gente de la que cabe en un tercil, el corte lo
parte, y personas con respuestas idénticas terminan en categorías distintas. En
el índice de inseguridad en la casa, tres cuartos de la muestra responden 0%, así
que ese único valor ocupaba más de dos terciles: 5.088 personas que declararon
sentirse seguras quedaban etiquetadas "Alta inseguridad en la casa".

Además los terciles impiden comparar entre años: por construcción siempre dan
tres grupos de un tercio, así que un cambio real en la población no se vería.

El diagnóstico completo, con el microdato y las cifras, está en la
[versión archivada de esta página](archivo/2025-08-terciles/pipeline.html#categorización).

Hoy las dos funciones que cortan, `categorizar_indices()` y
`categorizar_comgen()`, llevan una aserción que falla si algún corte vuelve a
repartir un mismo valor entre categorías.
:::

## Las dos que se arman combinando respuestas

`perper_delito` y `comper_gasto` no salen de un índice ni de un conteo, pero
tampoco vienen listas del cuestionario: se construyen cruzando respuestas.

```{r}
#| label: vars-combinadas
sel <- leer("datos_seleccionados")
z <- \(x) as.numeric(haven::zap_labels(x))

#* Los tres grupos de la batería salen del propio código: si mañana se
#* reclasifica un delito, esta tabla lo refleja sin tocarla.
grupos_delito <- list(
    "Se cuenta como no violento" = c(1:4, 6, 9:11),
    "Se cuenta como violento" = c(5, 7, 8)
)

etiqueta_item <- function(i) {
    v <- paste0("perper_p_delito_pronostico_", i)
    sub("^.*[?][[:space:]]*", "", attr(sel[[v]], "label"))
}

purrr::imap(grupos_delito, function(idx, grupo) {
    tibble::tibble(Clasificación = grupo, Delito = vapply(idx, etiqueta_item, character(1)))
}) |>
    purrr::list_rbind() |>
    group_by(Clasificación) |>
    mutate(Clasificación = ifelse(row_number() == 1, Clasificación, "")) |>
    ungroup() |>
    tabla(alinear = c("l", "l"))
```

**`perper_delito` cruza dos preguntas.** Primero la pregunta filtro, *"¿cree
usted que será víctima de algún delito en los próximos doce meses?"*. Quien
responde que no queda en la primera categoría y no se le pregunta más. A quien
responde que sí se le muestra una batería de tipos de delito, donde puede marcar
varios, y de ahí sale la distinción entre violento y no violento, siguiendo el
criterio de la ENUSC sobre qué delitos son de cada tipo.

**`comper_gasto` dicotomiza.** La pregunta registra el gasto del hogar en medidas
de seguridad en cinco tramos, desde menos de $50.000 hasta más de $1.000.000. El
análisis no usa el monto, solo si hubo gasto o no, así que los cinco tramos se
colapsan en uno.

```{r}
#| label: gasto-85
n_no_gasto <- sum(z(sel$comper_costos_medidas) == 85, na.rm = TRUE)
```

::: {.callout-tip}
## En esta pregunta, el código 85 no significa "no aplica"

En el resto de la encuesta el 85 marca una situación que no le corresponde a esa
persona. Acá su etiqueta es literalmente **"No ha gastado en medidas de
seguridad"**: es una respuesta sustantiva, y son `r n_fmt(n_no_gasto)` personas.

Por eso entran al análisis como "no gasta" y no como dato faltante. Es el mismo
caso que la columna de "ninguna medida" de la sección 2: un código que por su
forma parece ausencia de respuesta y por su etiqueta es una respuesta.
:::

```{r}
#| label: delito-solape
nv <- paste0("perper_p_delito_pronostico_", grupos_delito[["Se cuenta como no violento"]])
vi <- paste0("perper_p_delito_pronostico_", grupos_delito[["Se cuenta como violento"]])

marca <- \(cols) rowSums(sapply(sel[cols], z) == 1, na.rm = TRUE) > 0
ambos <- marca(nv) & marca(vi)

cat_ambos <- table(z(leer("datos_recodificados")$perper_delito)[ambos])

stopifnot("Ya no hay casos que marquen delitos de los dos tipos" = sum(ambos) > 0)
```

::: {.callout-warning}
## Anotado y sin resolver · Quien espera los dos tipos de delito queda contado como no violento

La batería admite marcar varios delitos, y **`r n_fmt(sum(ambos))` personas
marcan al menos uno de cada tipo**. La variable tiene que asignarles una sola
categoría, y el orden en que se evalúan las condiciones decide cuál: como la
rama de "no violento" se evalúa primero, esas
`r n_fmt(as.integer(cat_ambos[["2"]]))` personas quedan en
"cree que será víctima de delito no violento".

No es un error de código, es una consecuencia de tener que elegir. Pero conviene
verla: son personas que sí declaran esperar un delito violento y que el análisis
cuenta en la categoría de al lado. La alternativa sería invertir el orden, de
modo que la expectativa de delito violento tenga prioridad.

Nadie la ha tomado como decisión explícita, así que queda anotada.
:::

## El rescate de la no respuesta

Falta un paso después de cortar, y responde a la misma trampa de la sección 2.

Si alguien responde "no sabe" a **todos** los ítems de una batería, el índice le
da 0%: el denominador cuenta esos ítems y ninguno es un éxito. Y 0% cae en la
primera categoría, que en estas variables significa "sin inseguridad" o "no
modificó prácticas". Es una respuesta sustantiva que esa persona nunca dio.

```{r}
#| label: rescate
#* `origen` y `destino` son numéricos y el faltante viene como NA de verdad, así
#* que `origen != destino` descartaría en silencio las filas que llegan desde un
#* hueco. Se comparan como texto para que NA sea un valor más.
resc <- transiciones |>
    filter(etiqueta == "rescate_no_respuesta") |>
    mutate(
        o = ifelse(is.na(origen), "NA", as.character(origen)),
        d = ifelse(is.na(destino), "NA", as.character(destino))
    ) |>
    filter(o != d)

#* Las que salen de una categoría sustantiva son el caso grave: las demás
#* llegan desde un faltante, que es un hueco y no una afirmación falsa.
desde_cat <- resc |> filter(o != "NA")

stopifnot(
    "El log del rescate ya no trae transiciones" = nrow(resc) > 0
)
```

`rescatar_no_respuesta()` lo revierte: si todos los ítems fuente comparten el
mismo código especial, ese código vuelve a la variable categorizada. En esta
corrida mueve **`r n_fmt(sum(resc$n))` casos**, de los cuales
**`r n_fmt(sum(desde_cat$n))` salían de una categoría sustantiva** hacia un
código de no respuesta. El resto llegaba desde un valor faltante.

```{r}
#| label: rescate-tabla
desde_cat |>
    transmute(
        Variable = dplyr::coalesce(ETIQUETAS_VARS[variable_antes], variable_antes),
        Desde = "Primera categoría",
        Hacia = ifelse(d == "88", "No sabe", "No responde"),
        Casos = n
    ) |>
    tabla(alinear = c("l", "l", "l", "r"))
```

Son pocos casos, y esa es justamente la razón por la que conviene que el paso
tenga su propio registro: sin él, esas `r n_fmt(sum(desde_cat$n))` personas
quedarían contadas como si hubieran declarado sentirse seguras, y nada en las
marginales finales lo delataría.

Por eso tampoco lleva una opción para desactivarlo. No hay un caso de uso donde
convenga saltárselo.

# 5. Preparación del modelo

El MCA necesita **casos completos**: una persona que no tenga valor en alguna de
las ocho variables del modelo no puede entrar.

```{r}
#| label: perdida
n_entran <- perdida_res$n_antes
n_quedan <- perdida_res$n_despues
n_salen <- perdida_res$n_eliminados
```

De los **`r n_fmt(n_entran)`** casos de la muestra, entran al modelo
**`r n_fmt(n_quedan)`** y quedan fuera **`r n_fmt(n_salen)`**
(`r pct_fmt(perdida_res$pct_eliminados)`).

## Quiénes quedan fuera, y por qué

```{r}
#| label: perdida-detalle
etiquetas_vars <- c(
    perper_delito = "Expectativa de ser víctima",
    comgen_com_cat = "Medidas del barrio",
    comper_gasto = "Gasto en seguridad",
    emper_barrio_pct_cat = "Inseguridad en el barrio",
    emper_ep_pct_cat = "Inseguridad en espacio público",
    emper_casa_pct_cat = "Inseguridad en la casa",
    comgen_per_cat = "Medidas de la vivienda",
    comper_pct_cat = "Modificación de prácticas"
)

perdida_det |>
    transmute(
        Variable = dplyr::coalesce(etiquetas_vars[variable], variable),
        `Casos sin dato` = n_na,
        `De los cuales, solo por esta variable` = n_solo
    ) |>
    arrange(desc(`Casos sin dato`)) |>
    tabla()
```

La segunda columna es la que importa para priorizar. La primera suma más que el
total de eliminados, porque una misma persona puede tener vacías varias
variables; la segunda cuenta a quienes **solo** esa variable deja fuera, o sea
cuántos se recuperarían si se arreglara esa y ninguna otra.

::: {.callout-note}
## Decisión tomada · Se separó "otro delito" de "no sabe qué delito"

La variable de expectativa de victimización tenía una categoría que mezclaba dos
cosas muy distintas: quien **cree que será víctima de otro tipo de delito** (sustantivo)
 y quien **no sabe o no responde** de qué delito.

Se separaron. Ahora "otro tipo de delito" es una categoría propia y se conserva
en el modelo.

Es una corrección de validez más que de tamaño: recupera 78 casos. Pero elimina
una confusión del mismo tipo que la que originó el rediseño: una respuesta
sustantiva tratada como ausencia de dato.
:::

::: {.callout-note}
## Decisión tomada · Quienes no responden la pregunta filtro se mantienen fuera

La mayor fuente individual de exclusión es la pregunta que abre la dimensión
perceptual: *"¿cree usted que será víctima de algún delito en los próximos doce
meses?"*. Quienes responden "no sabe" o "no responde" quedan fuera.

Descartarlos es defendible ya que es no respuesta genuina en la pregunta que da
acceso a toda la dimensión, y a diferencia del caso de "ninguna medida", acá no
hay ninguna respuesta sustantiva escondida.

Era una exclusión heredada del análisis anterior que nunca se había discutido en
detalle. Se revisó y se confirmó, sin cambio en el código.
:::

## La exclusión no es neutra

Esto es lo que el análisis anterior no mostraba, y es lo que hay que mirar con más
cuidado.

```{r}
#| label: composicion
etiquetas_nse <- c("1" = "Bajo", "2" = "Medio", "3" = "Alto")

composicion |>
    filter(variable == "rph_nse") |>
    transmute(
        `Nivel socioeconómico` = etiquetas_nse[as.character(valor)],
        grupo = ifelse(grupo == "eliminado", "Queda fuera", "Entra al modelo"),
        pct
    ) |>
    pivot_wider(names_from = grupo, values_from = pct) |>
    tabla()
```

Los excluidos **no son una muestra al azar** de la población: hay más hogares de
nivel socioeconómico bajo entre quienes quedan fuera que entre quienes entran.

El sesgo es bastante menor que el del análisis anterior -donde se perdía casi la
mitad de la muestra- pero **va en la misma dirección**. Es una limitación conocida
del modelo y debe reportarse como tal.

# 6. El modelo

Los últimos dos pasos son técnicos y no involucran decisiones sobre el dato.

**Análisis de correspondencias múltiples (MCA).** Toma las ocho variables
categóricas y las resume en unas pocas dimensiones continuas, de modo que
personas con respuestas parecidas queden cerca en ese espacio. Es el equivalente
categórico de un análisis factorial.

**Clustering jerárquico (HCPC).** Sobre ese espacio, agrupa a las personas
formando un árbol y luego lo corta en un número fijo de grupos. Se corre sin
consolidación por k-means, lo que hace el resultado **determinista**: no depende
de una semilla aleatoria y se reproduce exactamente entre corridas.

Se calcularon las soluciones de 4, 5 y 6 grupos. La que se reporta es la de
**`r sub("clusters_", "", cfg$CLUSTER_A_SACAR)`**.

# 7. Variables secundarias

Los grupos ya están formados. Para describirlos hace falta un segundo conjunto de
variables, que **no participa del modelo**: si participara, los grupos se
formarían en parte por sexo o por edad, y lo que queremos es justamente ver cómo
se distribuyen esas características entre grupos que se formaron por otra cosa.

Son de cuatro tipos:

| Tipo | Variables | Cómo se construyen |
|---|---|---|
| Sociodemográficas | Sexo, tramo de edad, nivel educacional, nivel socioeconómico, macrozona | Recodificación de categorías de la ENUSC en tramos más agregados |
| Victimización | Delitos contra las personas, delitos violentos | Vienen directas de la encuesta |
| Fuentes de información | Experiencia personal, otras personas, redes sociales, prensa, televisión | Marcan si la persona menciona esa fuente al informarse sobre delincuencia en su barrio, comuna o país |
| Índices de entorno | Percepción de desórdenes, percepción de incivilidades | Suma de una batería de ítems, ver abajo |

## Los índices de desórdenes e incivilidades

Estos dos son los únicos que involucran un cálculo. Cada uno parte de una batería
donde la persona indica **con qué frecuencia** ocurre cada situación en su
barrio, en una escala de 1 a 5. El índice es la **suma** de esas respuestas: a
más alto, más percepción de desorden.

```{r}
#| label: nr-indices
nr <- leer("no_respuesta_indices")

nr |>
    transmute(
        Índice = indice,
        `N de ítems` = n_items,
        `Mínimo posible` = min_teorico,
        `Mínimo observado` = min_observado,
        `Máximo observado` = max_observado
    ) |>
    tabla()
```

El mínimo observado coincide con el mínimo posible, que es el número de ítems:
nadie puede quedar por debajo de responder "nunca" a todo.

::: {.callout-note}
## Decisión tomada · Cómo se trata la no respuesta en estos índices

Quien deja ítems sin responder recibe el **promedio de los que sí respondió**,
multiplicado por el número de ítems. Se llama prorrateo y es el procedimiento
estándar para puntajes de escala.

Se prorratea solo si respondió **al menos la mitad** de la batería. Por debajo de
eso el índice queda sin valor, porque estimar a partir de dos o tres ítems de
ocho es forzar demasiado.

**Qué reemplaza.** Antes los ítems sin responder simplemente se descartaban del
sumatorio, de modo que quien no respondía ninguno sumaba 0: un valor que ninguna
combinación de respuestas posibles puede producir, y que lo dejaba por debajo de
quien respondió "nunca" a todo. Afectaba a 6.563 casos en desórdenes y 1.839 en
incivilidades, con un sesgo sistemático hacia abajo de unos 3 puntos.

**Por qué prorratear y no imputar con un donante.** En siete de cada diez casos
afectados falta un ítem de ocho, en una batería donde todos miden lo mismo. Las
otras respuestas de la misma persona predicen ese ítem mejor que las de un
tercero parecido. Y el argumento habitual a favor de la imputación por donante
(que promediar encoge la varianza) acá no se cumple: la dispersión sube
levemente, porque desaparecen los valores fuera de escala.

La métrica no cambia. El índice sigue siendo la suma, sigue yendo de 8 a 40 y se
lee igual que antes.
:::

Los dos índices se cortan después en tres categorías. A diferencia de los del
modelo, acá no hay un umbral sustantivo evidente (no existe un número de
desórdenes que marque un antes y un después), así que los cortes se toman de los
terciles de la distribución. Pero se asignan **por valor y no por posición**, de
modo que dos personas con el mismo índice caen siempre en la misma categoría.
Los grupos quedan desiguales, que es lo correcto cuando hay empates.

# Registro de decisiones

Todas las decisiones metodológicas del análisis, en un solo lugar. Las dos que
siguen abiertas no son metodológicas: son sobre qué solución reportar, y están
en [Decisiones pendientes](decisiones.html).

```{r}
#| label: registro
registro <- tibble::tribble(
    ~Decisión, ~Estado, ~Resolución,
    "Se descarta la dimensión perceptual general",
    "Cerrada",
    "Salió del análisis tras las discusiones sobre las soluciones de MCA y HCPC en la consultoría con datos 2024.",

    "\"Ninguna medida\" es respuesta, no dato faltante",
    "Cerrada",
    "Entra al análisis como 0% de adopción. Es el hallazgo que motivó rehacer los análisis.",

    "Cómo se cortan los índices en categorías",
    "Cerrada",
    "Se corta por lo que la variable significa, con el cero como categoría propia. Tres métodos, según cómo esté construida la batería que hay detrás: dos cortan sobre el índice de porcentaje y el tercero cuenta ítems. Reemplaza a los terciles, que partían empates.",

    "\"Otro delito\" separado de \"no sabe qué delito\"",
    "Cerrada",
    "Se separaron. \"Otro delito\" es categoría propia y se conserva en el modelo.",

    "Qué situaciones componen la dimensión de espacio público",
    "Cerrada",
    "Se definió con el equipo: entran todas las situaciones clasificables como espacio público, de circulación y uso general. Quedan fuera las referidas al propio barrio, que es otra dimensión, y los espacios de uso propio o acceso restringido.",

    "No respuesta en los índices de desórdenes e incivilidades",
    "Cerrada",
    "Se prorratea: promedio de los ítems respondidos por el número de ítems, con un mínimo de la mitad de la batería. Conserva la métrica de suma y devuelve el índice a su rango.",

    "\"No sabe\" cuenta como no adhesión en los índices",
    "Cerrada",
    "Se queda en el denominador. Convención conservadora: ante la duda, no se atribuye miedo.",

 "Quienes no responden la pregunta filtro de victimización",
    "Cerrada",
    "Se mantienen fuera del modelo. Es no respuesta genuina, sin respuesta sustantiva escondida.",

    "Qué base se reporta, muestral o ponderada",
    "Cerrada",
    "Se reporta la ponderada, que es la que estima población. Todas las tablas de la página salen de esa base. La muestral, que es la que devuelve catdes(), se conserva solo en la matriz de perfiles, para poder contrastar con los informes anteriores.",

    "Cuántos grupos se reportan",
    "Abierta",
    "Se calcularon las soluciones de 4, 5 y 6. La de 5 es la que se venía reportando. Las tres son el mismo árbol cortado a tres alturas, así que no hay criterio estadístico que decida: la elección es sustantiva.",

    "Nombres de los grupos",
    "Abierta",
    "Los grupos aparecen como C1 a C6. Ponerles nombre es tarea del equipo, y esta página es el insumo."
)

registro |>
    mutate(
        Estado = ifelse(
            Estado == "Cerrada",
            "<span class='estado-cerrada'>Cerrada</span>",
            "<span class='estado-abierta'>Abierta</span>"
        )
    ) |>
    tabla(escape = FALSE, alinear = c("l", "l", "l"))
```
