---
title: "El pipeline"
subtitle: "Qué le pasa a los datos, paso a paso, y qué se decidió en cada punto"
---

```{r}
#| label: setup
source("_setup.R")

forma <- leer_log("forma")
transiciones <- leer_log("transiciones")
perdida_res <- leer_log("perdida_resumen")
perdida_det <- leer_log("perdida_detalle")
composicion <- leer_log("composicion_mca")
cfg <- leer("cfg")
```

Esta pestaña recorre el camino que hacen los datos, desde la base original de la
ENUSC hasta los grupos finales.

Se priorizó explicar los pasos que **procesan los datos de una forma que
afecta el resultado**, pese a que el pipeline es más grande. 
En cada uno se explicita qué se decidió y qué efecto tuvo.

```{mermaid}
%%| fig-cap: "El recorrido. En gris, pasos mecánicos; en negro, los que involucran una decisión metodológica. Las variables secundarias no alimentan el modelo: se usan para describir los grupos una vez formados."
flowchart TD
    A[Base ENUSC 2025] --> B[Selección de la muestra]
    B --> C[Construcción de índices]
    C --> D[Categorización]
    D --> E[Preparación del modelo]
    E --> F[MCA]
    F --> G[Clustering jerárquico]
    G --> H[Grupos]
    I[Variables secundarias] --> H

    style C fill:#1c1c1c,color:#fff
    style D fill:#1c1c1c,color:#fff
    style E fill:#1c1c1c,color:#fff
    style I fill:#1c1c1c,color:#fff
```

# 1. Selección de la muestra

```{r}
#| label: seleccion
sel <- forma |> filter(etiqueta %in% c("filtrar_muestra", "seleccionar_variables"))
n_original <- sel$filas_antes[sel$etiqueta == "filtrar_muestra"]
n_kish <- sel$filas_despues[sel$etiqueta == "filtrar_muestra"]
```

La base original de la ENUSC 2025 tiene **`r n_fmt(n_original)` registros**. Se
conserva **una persona por hogar** (informante Kish) porque las preguntas de 
percepción de inseguridad se le hacen solo a esa persona. Quedan **`r n_fmt(n_kish)` casos**.

De esa base se seleccionan las variables de cuatro dimensiones:

| Dimensión | Qué mide |
|---|---|
| `emper` - Emocional personal | Cuán seguro/a se siente la persona en distintos lugares y situaciones |
| `perper` - Perceptual personal | Si cree que será víctima de un delito, y de cuál |
| `comper` - Comportamental personal | Si dejó de hacer cosas por temor, y cuánto gasta en seguridad |
| `comgen` - Comportamental general | Qué medidas de seguridad tienen su vivienda y su barrio |

::: {.callout-note}
## Decisión tomada · Se descarta la dimensión "perceptual general"

En la consultoría con los datos 2024 existía una quinta dimensión (`pergen`),
la cual fue construida sobre la pregunta de si la delincuencia *aumentó* en el país, la comuna y el barrio.
Posterior a discusiones sobre las soluciones de MCA - HCPC esa dimensión se sacó del análisis.
:::

# 2. Los códigos especiales: dónde está la trampa

Antes de comenzar, es importante entender cómo la ENUSC registra las respuestas
que no son una alternativa sustantiva: "no aplica", "no sabe", "no responde":
la encuesta usa **dos formatos distintos** para lo mismo.

::: {.panel-tabset}
## Como valor de la columna

En las baterías de ítems y en las preguntas de respuesta única, los códigos
especiales son **un valor más de la variable**, junto a las alternativas
sustantivas.

Por ejemplo, en *"¿qué tan seguro/a se siente trasladándose en Metro?"*:

| Valor | Significado |
|---|---|
| 1 | Muy inseguro/a |
| 2 | Inseguro/a |
| 3 | Seguro/a |
| 4 | Muy seguro/a |
| **85** | **No aplica** (p. ej., no hay Metro en su ciudad) |
| **88** | **No sabe** |
| **99** | **No responde** |

Acá la distinción es visible: el 85 y el 88 están en la misma columna que el 1 y
el 2, y se ve que son de otra naturaleza.

## Como columna propia

En las preguntas de opción múltiple, cada alternativa es su
propia columna dummy (valores 0 o 1). Y los códigos especiales **también son columnas**.

Por ejemplo, en *"indique los elementos de seguridad que dispone su vivienda"*:

| Columna | Significado |
|---|---|
| `MEDIDAS_PERRO` | Tiene perro de protección |
| `MEDIDAS_REJAS` | Tiene rejas |
| … | … |
| **`MEDIDAS_NA`** | **No tiene ninguna medida** |
| **`MEDIDAS_NS`** | **No sabe** |
| **`MEDIDAS_NR`** | **No responde** |

La columna `MEDIDAS_NA` representa a gente que respondió con 0 todas las demás medidas.
En tanto, `MEDIDAS_NS` y `MEDIDAS_NR` son personas que respondieron no sabe o no responde
para la batería completa.

Esas tres últimas columnas son estructuralmente idénticas: mismo formato, mismo tipo,
nombres parecidos. Pero la primera es una **respuesta sustantiva** -"no tengo ninguna medida"-
y las otras dos son **ausencia de respuesta**. La única forma de dar cuenta que `MEDIDAS_NA`
es una columna sustantiva es revisando sus etiquetas en la base de datos.

### Así se ve en el microdato

Cuatro casos reales de la base, con todas las columnas de la batería:

```{r}
#| label: microdato-medidas
datos_micro <- leer("datos_seleccionados")
mapeo <- leer("mapeo_nombres")

cols <- grep("^comgen_medidas_", names(datos_micro), value = TRUE)
marcas <- c("comgen_medidas_na", "comgen_medidas_ns", "comgen_medidas_nr")
sustantivas <- setdiff(cols, marcas)

M <- as.data.frame(lapply(datos_micro[cols], haven::zap_labels))
n_sustantivas <- rowSums(M[sustantivas] == 1, na.rm = TRUE)

#* Se eligen por perfil y no por número de fila: si la base cambia, el ejemplo
#* sigue mostrando lo que tiene que mostrar en vez de romperse en silencio.
casos <- c(
    which(n_sustantivas >= 2 & M$comgen_medidas_na == 0)[1],
    which(M$comgen_medidas_na == 1)[1],
    which(M$comgen_medidas_ns == 1)[1],
    which(M$comgen_medidas_nr == 1)[1]
)
stopifnot("No se encontró alguno de los cuatro perfiles" = !anyNA(casos))

#* Los nombres que se muestran son los originales de la ENUSC, no los que usa
#* el análisis: el punto es cómo se ve el dato tal como llega.
nombre_original <- setNames(mapeo$original, mapeo$nuestro)

tabla_micro <- cbind(
    rph_id = haven::zap_labels(datos_micro$rph_id)[casos],
    M[casos, cols]
)
names(tabla_micro) <- c("rph_id", unname(nombre_original[cols]))

tabla_micro |> tabla(ancho = TRUE, row.names = FALSE)
```

Los cuatro son indistinguibles por su forma: doce columnas con ceros y unos. Lo
único que separa al segundo caso (que **respondió** que no tiene medidas) del
tercero y el cuarto (que **no respondieron**) es cuál de las tres últimas
columnas quedó en 1.
:::

::: {.callout-note}
## Decisión tomada · "Ninguna medida" es una respuesta, no un dato faltante

Quien marca "no tengo ninguna medida de seguridad" **entra al análisis con 0% de
adopción**, que es lo que efectivamente respondió.

```{r}
#| label: d1
t_d1 <- transiciones |>
    filter(
        etiqueta == "no_respuesta_comgen",
        variable_antes == "comgen_per_pct",
        destino == 0
    )

# Si el log cambia de forma, esto tiene que fallar en vez de mostrar un NA.
stopifnot("El log de transiciones ya no tiene una fila única para el 0%" = nrow(t_d1) == 1)
n_cero <- t_d1$n
```

En la dimensión de medidas de la vivienda quedan **`r n_fmt(n_cero)` personas con
0% de adopción**: casi todas personas del conjunto con "ninguna medida".
Ahora entran al modelo.
:::

# 3. Construcción de los índices

Cada dimensión se resume en un **índice de porcentaje**: qué proporción de las
situaciones que le aplican a esa persona recibieron la respuesta que nos
interesa.

## Un ejemplo concreto

Tomemos la pregunta de inseguridad en el espacio público. Son 11 lugares, y a
cada uno la persona responde en una escala de 4 puntos. Nos interesa la
proporción de lugares donde se siente **insegura** (respuestas 1 o 2).

Este es un caso real de la base:

```{r}
#| label: ejemplo
zl <- haven::zap_labels
datos_sel <- leer("datos_seleccionados")
indices <- leer("datos_indices_pct")

items <- paste0("emper_p_inseg_lugares_", 1:11)
i <- 240 # caso escogido por tener mezcla de 85, 88 y respuestas sustantivas

etiquetas <- vapply(
    datos_sel[items],
    \(col) sub("^.*[?]\\s*", "", attr(col, "label")),
    character(1)
)
valores <- vapply(datos_sel[items], \(col) zl(col)[i], numeric(1))

sentido <- dplyr::case_when(
    valores %in% c(1, 2) ~ "Se siente inseguro/a",
    valores %in% c(3, 4) ~ "Se siente seguro/a",
    valores == 85 ~ "No aplica",
    valores == 88 ~ "No sabe",
    valores == 99 ~ "No responde"
)
cuenta <- dplyr::case_when(
    valores == 85 ~ "Sale del cálculo",
    TRUE ~ "Entra al cálculo"
)

tibble::tibble(
    Lugar = unname(etiquetas),
    Respuesta = sentido,
    `¿Cuenta?` = cuenta
) |>
    tabla(alinear = c("l", "l", "l"))
```

```{r}
#| label: ejemplo-aritmetica
n_no_aplica <- sum(valores == 85)
n_no_sabe <- sum(valores %in% c(88, 99))
n_inseguro <- sum(valores %in% c(1, 2))
denominador <- length(items) - n_no_aplica
pct_calculado <- 100 * n_inseguro / denominador
pct_pipeline <- indices$emper_ep_pct[i]

# El ejemplo tiene que reproducir lo que hizo el pipeline, no aproximarlo.
stopifnot(abs(pct_calculado - pct_pipeline) < 0.01)
```

La cuenta queda así:

- De los 11 lugares, **`r n_no_aplica` no le aplican** (no usa ese transporte, no
  hay ese servicio donde vive). Salen del cálculo: no tiene sentido preguntarse
  si se siente inseguro en un lugar al que no va.
- Quedan **`r denominador` lugares** en el denominador. Entre ellos hay
  **`r n_no_sabe`** donde respondió "no sabe", ese sí se queda, y volvemos sobre
  eso más abajo.
- En **`r n_inseguro`** de esos `r denominador` se siente inseguro/a.

$$\text{índice} = \frac{`r n_inseguro`}{`r denominador`} = `r n_fmt(pct_pipeline, 1)`\%$$

::: {.callout-note}
## Decisión tomada · "No aplica" sale del denominador; "no sabe" se queda

Las dos son respuestas no sustantivas, y reciben trato distinto a propósito.

**"No aplica" sale del cálculo.** Si alguien no tiene Metro en su ciudad, ese
ítem no informa nada sobre su miedo.

**"No sabe" se queda en el denominador**, y cuenta como "no se siente inseguro".
Es una convención deliberada: quien no puede decir que se siente inseguro en un
lugar al que sí va, no se cuenta como que lo está.

En el ejemplo la diferencia es visible: con "no sabe" adentro el índice es
`r n_fmt(pct_pipeline, 1)`%; si saliera del denominador sería
`r n_fmt(100 * n_inseguro / (denominador - n_no_sabe), 1)`%.

La convención es **conservadora**: ante la duda, no atribuye miedo. Y mantiene el
índice dentro de su rango: un porcentaje sigue estando entre 0 y 100 pase lo que
pase con la no respuesta.
:::

Con el mismo procedimiento se construyen los seis índices del análisis: tres de
sensación de inseguridad (espacio público, barrio, casa), uno de modificación de
prácticas, y dos de medidas de seguridad (de la vivienda y del barrio).

## Qué situaciones entran en cada índice

La batería de lugares tiene más ítems de los que usa el índice de espacio
público, así que hubo que definir cuáles corresponden a esa dimensión.

```{r}
#| label: items-ep
spec <- leer("spec_indices")

items_bateria <- grep("^emper_p_inseg_lugares_", names(datos_sel), value = TRUE)
items_bateria <- items_bateria[order(as.integer(sub(".*_", "", items_bateria)))]

etiqueta_de <- function(v) {
    sub("^.*[?][[:space:]]*", "", attr(datos_sel[[v]], "label"))
}

tibble::tibble(
    Situación = vapply(items_bateria, etiqueta_de, character(1)),
    `¿Entra en espacio público?` = ifelse(
        items_bateria %in% spec$emper_ep_pct,
        "Sí",
        "No"
    )
) |>
    tabla(alinear = c("l", "c"))
```

::: {.callout-note}
## Decisión tomada · Qué situaciones componen el espacio público

El criterio se definió en discusión con el equipo: el índice incluye **todas las
situaciones que se pueden clasificar como espacio público**, entendido como
espacio de circulación y uso general.

Las cinco situaciones que quedan fuera no cumplen ese criterio. Dos de ellas
están referidas explícitamente al barrio de la persona (plazas o parques de su
barrio, comercios de su barrio), que es una dimensión aparte del análisis. Las
otras tres son espacios de uso propio o de acceso restringido: su lugar de
trabajo, su lugar de estudio y el banco.

Los ítems descartados no se pierden del análisis descriptivo: aparecen en la
pestaña [Univariados](univariados.html), donde se puede ver su distribución.
:::

# 4. Categorización

El MCA -la técnica que agrupa a las personas- trabaja con **variables
categóricas**, no con porcentajes continuos. Así que cada índice hay que
convertirlo en categorías.

Hoy se hace con **terciles**: se ordena a toda la muestra por su índice y se corta
en tres grupos del mismo tamaño (baja, media, alta).

::: {.callout-warning}
## Decisión pendiente · Cómo se cortan los índices

El método actual tiene un problema que debemos discutir.

Los terciles fuerzan tres grupos de igual tamaño. Pero estos índices tienen
**pocos valores distintos y muchos empates**: al construirse como
"X de N situaciones", con N chico, los valores posibles son pocos y miles de
personas comparten exactamente el mismo.

Cuando eso pasa, el corte **parte los empates de forma arbitraria**: personas con
respuestas idénticas terminan en categorías distintas.

**Así se ve en el microdato.** Un caso por cada combinación de valor y categoría
que existe en el índice de medidas de la vivienda:

```{r}
#| label: d2-microdato
datos_cat <- leer("datos_categorizado")

pares <- tibble::tibble(
    rph_id = as.character(datos_cat$rph_id),
    pct = round(haven::zap_labels(datos_cat$comgen_per_pct), 1),
    tercil = haven::zap_labels(datos_cat$comgen_per_pct_rec_tercil)
) |>
    filter(!is.na(pct), !is.na(tercil)) |>
    summarise(caso = first(rph_id), .by = c(pct, tercil)) |>
    arrange(pct, tercil) |>
    #* Un valor "se parte" si aparece con más de una categoría de destino.
    mutate(partido = n() > 1, .by = pct)

pares |>
    transmute(
        rph_id = caso,
        comgen_per_pct = pct,
        comgen_per_pct_rec_tercil = tercil,
        ` ` = ifelse(partido, "← mismo valor, distinta categoría", "")
    ) |>
    tabla(alinear = c("l", "r", "r", "l"))
```

```{r}
#| label: d2-microdato-cifras
#* Derivado de la tabla, no de posiciones de fila: si cambian los cortes, el
#* texto sigue nombrando los valores correctos.
valores_partidos <- unique(pares$pct[pares$partido])
```

Las filas marcadas son el problema: hay personas con
**`r n_fmt(valores_partidos[1], 1)`%** en dos categorías distintas, y lo mismo
pasa con **`r n_fmt(valores_partidos[2], 1)`%**.

Cuál le toca a cada persona no depende de lo que respondió, sino del lugar que
ocupa en la base.

**A cuánta gente le pasa:**

```{r}
#| label: d2
t_d2 <- transiciones |>
    filter(etiqueta == "categorizado", variable_antes == "comgen_per_pct") |>
    filter(!is.na(origen)) |>
    arrange(origen, destino) |>
    mutate(partido = n() > 1, .by = origen) |>
    head(6)

t_d2 |>
    transmute(
        `Valor del índice` = paste0(n_fmt(origen, 1), "%"),
        `Cae en la categoría` = paste0("Categoría ", destino),
        Personas = n,
        ` ` = ifelse(partido, "← empate partido", "")
    ) |>
    tabla()
```

```{r}
#| label: d2-cifras
partidos <- t_d2 |> filter(partido) |> slice_head(n = 2)
n_grupo_a <- partidos$n[1]
n_grupo_b <- partidos$n[2]
valor_partido <- n_fmt(partidos$origen[1], 1)
```

En **`r valor_partido`%** -tener exactamente una medida de seguridad de nueve
posibles- hay `r n_fmt(n_grupo_a)` personas en una categoría y
`r n_fmt(n_grupo_b)` en la otra, habiendo respondido lo mismo.

Esto afecta la validez y también la reproducibilidad: reordenar la base cambiaría
las categorías, y con ellas los grupos.

**Qué falta decidir:** reemplazar los terciles por un corte más sustantivo. 
Por ejemplo: "ninguna medida / una o dos / tres o más". Otra opción es categorizar
la variable original "_pct", ya que justamente tiene 3 categorías.

Mientras no se resuelva, **la solución de grupos completa es provisional**.
:::

# 5. Preparación del modelo

El MCA necesita **casos completos**: una persona que no tenga valor en alguna de
las ocho variables del modelo no puede entrar.

```{r}
#| label: perdida
n_entran <- perdida_res$n_antes
n_quedan <- perdida_res$n_despues
n_salen <- perdida_res$n_eliminados
```

De los **`r n_fmt(n_entran)`** casos de la muestra, entran al modelo
**`r n_fmt(n_quedan)`** y quedan fuera **`r n_fmt(n_salen)`**
(`r pct_fmt(perdida_res$pct_eliminados)`).

## Quiénes quedan fuera, y por qué

```{r}
#| label: perdida-detalle
etiquetas_vars <- c(
    perper_delito = "Expectativa de ser víctima",
    comgen_com_pct_rec_tercil = "Medidas del barrio",
    comper_gasto = "Gasto en seguridad",
    emper_barrio_pct_rec_tercil = "Inseguridad en el barrio",
    emper_ep_pct_rec_tercil = "Inseguridad en espacio público",
    emper_casa_pct_rec_tercil = "Inseguridad en la casa",
    comgen_per_pct_rec_tercil = "Medidas de la vivienda",
    comper_pct_rec_tercil = "Modificación de prácticas"
)

perdida_det |>
    transmute(
        Variable = dplyr::coalesce(etiquetas_vars[variable], variable),
        `Casos sin dato` = n_na,
        `De los cuales, solo por esta variable` = n_solo
    ) |>
    arrange(desc(`Casos sin dato`)) |>
    tabla()
```

La segunda columna es la que importa para priorizar. La primera suma más que el
total de eliminados, porque una misma persona puede tener vacías varias
variables; la segunda cuenta a quienes **solo** esa variable deja fuera, o sea
cuántos se recuperarían si se arreglara esa y ninguna otra.

::: {.callout-note}
## Decisión tomada · Se separó "otro delito" de "no sabe qué delito"

La variable de expectativa de victimización tenía una categoría que mezclaba dos
cosas muy distintas: quien **cree que será víctima de otro tipo de delito** (sustantivo)
 y quien **no sabe o no responde** de qué delito.

Se separaron. Ahora "otro tipo de delito" es una categoría propia y se conserva
en el modelo.

Es una corrección de validez más que de tamaño: recupera 78 casos. Pero elimina
una confusión del mismo tipo que la que originó el rediseño: una respuesta
sustantiva tratada como ausencia de dato.
:::

::: {.callout-warning}
## Decisión pendiente · Quienes no responden la pregunta filtro

La mayor fuente individual de exclusión es la pregunta que abre la dimensión
perceptual: *"¿cree usted que será víctima de algún delito en los próximos doce
meses?"*. Quienes responden "no sabe" o "no responde" quedan fuera.

Descartarlos es defendible ya que es no respuesta genuina en la pregunta que da acceso
a toda la dimensión, y a diferencia del caso de "ninguna medida", acá no hay
ninguna respuesta sustantiva escondida.

Sin embargo, se deja abierta y que nunca se discutió en detalle.
:::

## La exclusión no es neutra

Esto es lo que el análisis anterior no mostraba, y es lo que hay que mirar con más
cuidado.

```{r}
#| label: composicion
etiquetas_nse <- c("1" = "Bajo", "2" = "Medio", "3" = "Alto")

composicion |>
    filter(variable == "rph_nse") |>
    transmute(
        `Nivel socioeconómico` = etiquetas_nse[as.character(valor)],
        grupo = ifelse(grupo == "eliminado", "Queda fuera", "Entra al modelo"),
        pct
    ) |>
    pivot_wider(names_from = grupo, values_from = pct) |>
    tabla()
```

Los excluidos **no son una muestra al azar** de la población: hay más hogares de
nivel socioeconómico bajo entre quienes quedan fuera que entre quienes entran.

El sesgo es bastante menor que el del análisis anterior -donde se perdía casi la
mitad de la muestra- pero **va en la misma dirección**. Es una limitación conocida
del modelo y debe reportarse como tal.

# 6. El modelo

Los últimos dos pasos son técnicos y no involucran decisiones sobre el dato.

**Análisis de correspondencias múltiples (MCA).** Toma las ocho variables
categóricas y las resume en unas pocas dimensiones continuas, de modo que
personas con respuestas parecidas queden cerca en ese espacio. Es el equivalente
categórico de un análisis factorial.

**Clustering jerárquico (HCPC).** Sobre ese espacio, agrupa a las personas
formando un árbol y luego lo corta en un número fijo de grupos. Se corre sin
consolidación por k-means, lo que hace el resultado **determinista**: no depende
de una semilla aleatoria y se reproduce exactamente entre corridas.

Se calcularon las soluciones de 4, 5 y 6 grupos. La que se reporta es la de
**`r sub("clusters_", "", cfg$CLUSTER_A_SACAR)`**.

# 7. Variables secundarias

Los grupos ya están formados. Para describirlos hace falta un segundo conjunto de
variables, que **no participa del modelo**: si participara, los grupos se
formarían en parte por sexo o por edad, y lo que queremos es justamente ver cómo
se distribuyen esas características entre grupos que se formaron por otra cosa.

Son de cuatro tipos:

| Tipo | Variables | Cómo se construyen |
|---|---|---|
| Sociodemográficas | Sexo, tramo de edad, nivel educacional, nivel socioeconómico, macrozona | Recodificación de categorías de la ENUSC en tramos más agregados |
| Victimización | Delitos contra las personas, delitos violentos | Vienen directas de la encuesta |
| Fuentes de información | Experiencia personal, otras personas, redes sociales, prensa, televisión | Marcan si la persona menciona esa fuente al informarse sobre delincuencia en su barrio, comuna o país |
| Índices de entorno | Percepción de desórdenes, percepción de incivilidades | Suma de una batería de ítems, ver abajo |

## Los índices de desórdenes e incivilidades

Estos dos son los únicos que involucran un cálculo, y usan un procedimiento
distinto al de los índices del modelo.

Cada uno parte de una batería donde la persona indica **con qué frecuencia**
ocurre cada situación en su barrio, en una escala de 1 a 5. El índice es la
**suma** de esas respuestas: a más alto, más percepción de desorden.

```{r}
#| label: nr-indices
nr <- leer("no_respuesta_indices")

nr |>
    transmute(
        Índice = indice,
        `N de ítems` = n_items,
        `Mínimo posible` = min_teorico,
        `Mínimo observado` = min_observado,
        `Máximo observado` = max_observado
    ) |>
    tabla()
```

Miremos la tercera y la cuarta columna. Con ítems que van de 1 a 5, el valor más
bajo que puede producir cualquier combinación de respuestas válidas es el número
de ítems. Y sin embargo el mínimo observado es **0** en los dos índices.

::: {.callout-warning}
## Decisión pendiente · Cómo tratar la no respuesta en estos índices

El 0 aparece porque los ítems respondidos "no sabe" o "no responde" se descartan
del sumatorio. Quien no responde ninguno suma 0, un valor que no corresponde a
ninguna respuesta posible, y queda ubicado por debajo de quien respondió
"nunca" a todo.

```{r}
#| label: nr-detalle
nr |>
    transmute(
        Índice = indice,
        `Casos con alguna no respuesta` = casos_alguna_nr,
        `%` = pct_alguna_nr,
        `Casos sin ninguna respuesta` = casos_toda_nr,
        `Índice que reciben` = valor_si_toda_nr
    ) |>
    tabla()
```

El problema no son solo los casos extremos. Cualquiera que haya dejado ítems sin
responder queda con un índice más bajo del que le correspondería, en proporción a
cuántos dejó.

**Por qué queda abierta y no se resolvió junto con las otras.** El resto del
análisis usa una convención distinta: en los índices del modelo la no respuesta
**se queda en el denominador** (ver el paso 3), de modo que el índice nunca sale
de su rango. Acá sale. Son dos criterios diferentes conviviendo en el mismo
análisis, y corresponde unificarlos.

**Qué falta decidir:** cuál de los dos criterios se adopta acá. Una opción es
construir estos índices como porcentaje, igual que los del modelo, con lo que la
convención se hereda sola. Otra es mantener la suma pero asignar el valor mínimo
de la escala a los ítems sin responder, de modo que el índice se mantenga dentro
de su rango.

Cambia la escala de las dos variables, así que afecta a los cruces donde
aparecen.
:::

Los dos índices se cortan después en terciles, con el mismo procedimiento del
paso 4, así que les aplica también lo señalado ahí.

# Registro de decisiones

Todas las decisiones metodológicas del análisis, en un solo lugar.

```{r}
#| label: registro
registro <- tibble::tribble(
    ~Decisión, ~Estado, ~Resolución,
    "\"Ninguna medida\" es respuesta, no dato faltante",
    "Cerrada",
    "Entra al análisis como 0% de adopción. Es el hallazgo que motivó rehacer los análisis.",

    "Cómo se cortan los índices en categorías",
    "Abierta",
    "Hoy son terciles, que parten empates de forma arbitraria. Falta definir cortes por criterio sustantivo.",

    "\"Otro delito\" separado de \"no sabe qué delito\"",
    "Cerrada",
    "Se separaron. \"Otro delito\" es categoría propia y se conserva en el modelo.",

    "Qué situaciones componen la dimensión de espacio público",
    "Cerrada",
    "Se definió con el equipo: entran todas las situaciones clasificables como espacio público, de circulación y uso general. Quedan fuera las referidas al propio barrio, que es otra dimensión, y los espacios de uso propio o acceso restringido.",

    "No-respuesta en los índices de desórdenes e incivilidades",
    "Abierta",
    "Hoy produce valores fuera de la escala del índice. Falta alinearla con el criterio del resto.",

    "\"No sabe\" cuenta como no adhesión en los índices",
    "Cerrada",
    "Se queda en el denominador. Convención conservadora: ante la duda, no se atribuye miedo.",

    "Quienes no responden la pregunta filtro de victimización",
    "Cerrada",
    "Se mantienen fuera del modelo. Es no-respuesta genuina, sin respuesta sustantiva escondida.",

    "Nombres de los grupos",
    "Abierta",
    "Los grupos aparecen como C1 a C5. Ponerles nombre es tarea del equipo, y esta página es el insumo."
)

registro |>
    mutate(
        Estado = ifelse(
            Estado == "Cerrada",
            "<span class='estado-cerrada'>Cerrada</span>",
            "<span class='estado-abierta'>Abierta</span>"
        )
    ) |>
    tabla(escape = FALSE, alinear = c("l", "l", "l"))
```
