---
title: "El pipeline"
subtitle: "Qué le pasa a los datos, paso a paso, y qué se decidió en cada punto"
---

```{r}
#| label: setup
source("_setup.R")

forma <- leer_log("forma")
transiciones <- leer_log("transiciones")
perdida_res <- leer_log("perdida_resumen")
perdida_det <- leer_log("perdida_detalle")
composicion <- leer_log("composicion_mca")
cfg <- leer("cfg")
```

Esta pestaña recorre el camino que hacen los datos, desde la base original de la
ENUSC hasta los grupos finales.

No están todos los pasos: están **los que procesan los datos de una forma que
afecta el resultado**. En cada uno se explicita qué se decidió y qué efecto tuvo.

```{mermaid}
%%| fig-cap: "El recorrido. En gris, pasos mecánicos; en negro, los que involucran una decisión metodológica."
flowchart TD
    A[Base ENUSC 2025] --> B[Selección de la muestra]
    B --> C[Construcción de índices]
    C --> D[Categorización]
    D --> E[Preparación del modelo]
    E --> F[MCA]
    F --> G[Clustering jerárquico]
    G --> H[Grupos]

    style C fill:#1c1c1c,color:#fff
    style D fill:#1c1c1c,color:#fff
    style E fill:#1c1c1c,color:#fff
```

# 1. Selección de la muestra

```{r}
#| label: seleccion
sel <- forma |> filter(etiqueta %in% c("filtrar_muestra", "seleccionar_variables"))
n_original <- sel$filas_antes[sel$etiqueta == "filtrar_muestra"]
n_kish <- sel$filas_despues[sel$etiqueta == "filtrar_muestra"]
```

La base original de la ENUSC 2025 tiene **`r n_fmt(n_original)` registros**. Se
conserva **una persona por hogar** —la que la encuesta seleccionó por el método
de Kish— porque las preguntas de percepción de inseguridad se le hacen solo a
ella. Quedan **`r n_fmt(n_kish)` casos**.

De esa base se seleccionan las variables de cuatro dimensiones:

| Dimensión | Qué mide |
|---|---|
| `emper` — Emocional personal | Cuán seguro/a se siente la persona en distintos lugares y situaciones |
| `perper` — Perceptual personal | Si cree que será víctima de un delito, y de cuál |
| `comper` — Comportamental personal | Si dejó de hacer cosas por temor, y cuánto gasta en seguridad |
| `comgen` — Comportamental general | Qué medidas de seguridad tienen su vivienda y su barrio |

::: {.callout-note}
## Decisión tomada · Se descarta la dimensión "perceptual general"

Existía una quinta dimensión (`pergen`), construida sobre la pregunta de si la
delincuencia *aumentó* en el país, la comuna y el barrio.

Se descartó porque mide una **percepción sobre la delincuencia como fenómeno
social**, no el miedo de la persona respecto de sí misma. Mezclarla con las otras
cuatro haría que los grupos se formaran, en parte, por opinión sobre el país y no
por experiencia de miedo.
:::

# 2. Los códigos especiales: dónde está la trampa

Antes de construir nada hay que entender cómo la ENUSC registra las respuestas
que no son una alternativa sustantiva: "no aplica", "no sabe", "no responde".

Esto parece un detalle técnico y es **el origen del problema que obligó a rehacer
los análisis**. La razón es que la encuesta usa **dos formatos distintos** para lo
mismo, y confundirlos es fácil.

::: {.panel-tabset}
## Como valor de la columna

En las baterías de ítems y en las preguntas de respuesta única, los códigos
especiales son **un valor más de la variable**, junto a las alternativas
sustantivas.

Por ejemplo, en *"¿qué tan seguro/a se siente trasladándose en Metro?"*:

| Valor | Significado |
|---|---|
| 1 | Muy inseguro/a |
| 2 | Inseguro/a |
| 3 | Seguro/a |
| 4 | Muy seguro/a |
| **85** | **No aplica** (p. ej., no hay Metro en su ciudad) |
| **88** | **No sabe** |
| **99** | **No responde** |

Acá la distinción es visible: el 85 y el 88 están en la misma columna que el 1 y
el 2, y se ve que son de otra naturaleza.

## Como columna propia

En las preguntas de "marque todas las que correspondan", cada alternativa es su
propia columna con 0 o 1. Y los códigos especiales **también son columnas**.

Por ejemplo, en *"indique los elementos de seguridad que dispone su vivienda"*:

| Columna | Significado |
|---|---|
| `MEDIDAS_PERRO` | Tiene perro de protección |
| `MEDIDAS_REJAS` | Tiene rejas |
| … | … |
| **`MEDIDAS_NA`** | **No tiene ninguna medida** |
| **`MEDIDAS_NS`** | **No sabe** |
| **`MEDIDAS_NR`** | **No responde** |

**Y acá está el problema.** Esas tres últimas columnas son *estructuralmente
idénticas*: mismo formato, mismo tipo, nombres parecidos. Pero la primera es una
**respuesta sustantiva** —"no tengo ninguna medida", que es información valiosa—
y las otras dos son **ausencia de respuesta**.

Nada en el dato distingue una cosa de la otra. Cualquier código que trate "las
columnas especiales" de forma uniforme va a conflacionar una respuesta con dos
no-respuestas.
:::

::: {.callout-note}
## Decisión tomada · "Ninguna medida" es una respuesta, no un dato faltante

Quien marca "no tengo ninguna medida de seguridad" **entra al análisis con 0% de
adopción**, que es lo que efectivamente respondió.

```{r}
#| label: d1
t_d1 <- transiciones |>
    filter(
        etiqueta == "no_respuesta_comgen",
        variable_antes == "comgen_per_pct",
        destino == 0
    )

# Si el log cambia de forma, esto tiene que fallar en vez de mostrar un NA.
stopifnot("El log de transiciones ya no tiene una fila única para el 0%" = nrow(t_d1) == 1)
n_cero <- t_d1$n
```

En la dimensión de medidas de la vivienda quedan **`r n_fmt(n_cero)` personas con
0% de adopción**: casi todas son quienes marcaron explícitamente "ninguna medida".
Antes quedaban fuera del modelo. Ahora entran, en la categoría más baja de
adopción — que es donde corresponde que estén.

Este es el hallazgo que motivó rehacer los análisis.
:::

# 3. Construcción de los índices

Cada dimensión se resume en un **índice de porcentaje**: qué proporción de las
situaciones que le aplican a esa persona recibieron la respuesta que nos
interesa.

## Un ejemplo concreto

Tomemos la pregunta de inseguridad en el espacio público. Son 11 lugares, y a
cada uno la persona responde en una escala de 4 puntos. Nos interesa la
proporción de lugares donde se siente **insegura** (respuestas 1 o 2).

Este es un caso real de la base:

```{r}
#| label: ejemplo
zl <- haven::zap_labels
datos_sel <- leer("datos_seleccionados")
indices <- leer("datos_indices_pct")

items <- paste0("emper_p_inseg_lugares_", 1:11)
i <- 240 # caso escogido por tener mezcla de 85, 88 y respuestas sustantivas

etiquetas <- vapply(
    datos_sel[items],
    \(col) sub("^.*[?]\\s*", "", attr(col, "label")),
    character(1)
)
valores <- vapply(datos_sel[items], \(col) zl(col)[i], numeric(1))

sentido <- dplyr::case_when(
    valores %in% c(1, 2) ~ "Se siente inseguro/a",
    valores %in% c(3, 4) ~ "Se siente seguro/a",
    valores == 85 ~ "No aplica",
    valores == 88 ~ "No sabe",
    valores == 99 ~ "No responde"
)
cuenta <- dplyr::case_when(
    valores == 85 ~ "Sale del cálculo",
    TRUE ~ "Entra al cálculo"
)

tibble::tibble(
    Lugar = unname(etiquetas),
    Respuesta = sentido,
    `¿Cuenta?` = cuenta
) |>
    tabla(alinear = c("l", "l", "l"))
```

```{r}
#| label: ejemplo-aritmetica
n_no_aplica <- sum(valores == 85)
n_no_sabe <- sum(valores %in% c(88, 99))
n_inseguro <- sum(valores %in% c(1, 2))
denominador <- length(items) - n_no_aplica
pct_calculado <- 100 * n_inseguro / denominador
pct_pipeline <- indices$emper_ep_pct[i]

# El ejemplo tiene que reproducir lo que hizo el pipeline, no aproximarlo.
stopifnot(abs(pct_calculado - pct_pipeline) < 0.01)
```

La cuenta queda así:

- De los 11 lugares, **`r n_no_aplica` no le aplican** (no usa ese transporte, no
  hay ese servicio donde vive). Salen del cálculo: no tiene sentido preguntarse
  si se siente inseguro en un lugar al que no va.
- Quedan **`r denominador` lugares** en el denominador. Entre ellos hay
  **`r n_no_sabe`** donde respondió "no sabe" — ese sí se queda, y volvemos sobre
  eso más abajo.
- En **`r n_inseguro`** de esos `r denominador` se siente inseguro/a.

$$\text{índice} = \frac{`r n_inseguro`}{`r denominador`} = `r n_fmt(pct_pipeline, 1)`\%$$

::: {.callout-note}
## Decisión tomada · "No aplica" sale del denominador; "no sabe" se queda

Las dos son respuestas no sustantivas, y reciben trato distinto a propósito.

**"No aplica" sale del cálculo.** Si alguien no tiene Metro en su ciudad, ese
ítem no informa nada sobre su miedo. Dejarlo dentro castigaría a quien vive en
una ciudad sin Metro.

**"No sabe" se queda en el denominador**, y cuenta como "no se siente inseguro".
Es una convención deliberada: quien no puede decir que se siente inseguro en un
lugar al que sí va, no se cuenta como que lo está.

En el ejemplo la diferencia es visible: con "no sabe" adentro el índice es
`r n_fmt(pct_pipeline, 1)`%; si saliera del denominador sería
`r n_fmt(100 * n_inseguro / (denominador - n_no_sabe), 1)`%.

La convención es **conservadora**: ante la duda, no atribuye miedo. Y mantiene el
índice dentro de su rango: un porcentaje sigue estando entre 0 y 100 pase lo que
pase con la no-respuesta.
:::

Con el mismo procedimiento se construyen los seis índices del análisis: tres de
sensación de inseguridad (espacio público, barrio, casa), uno de modificación de
prácticas, y dos de medidas de seguridad (de la vivienda y del barrio).

# 4. Categorización

El MCA —la técnica que agrupa a las personas— trabaja con **variables
categóricas**, no con porcentajes continuos. Así que cada índice hay que
convertirlo en categorías.

Hoy se hace con **terciles**: se ordena a toda la muestra por su índice y se corta
en tres grupos del mismo tamaño (baja, media, alta).

::: {.callout-warning}
## Decisión pendiente · Cómo se cortan los índices

El método actual tiene un problema, y es el más consecuente de los que quedan
abiertos.

Los terciles fuerzan tres grupos de igual tamaño. Pero estos índices tienen
**pocos valores distintos y muchísimos empates**: al construirse como
"X de N situaciones", con N chico, los valores posibles son pocos y miles de
personas comparten exactamente el mismo.

Cuando eso pasa, el corte **parte los empates de forma arbitraria**: personas con
respuestas idénticas terminan en categorías distintas.

```{r}
#| label: d2
t_d2 <- transiciones |>
    filter(etiqueta == "categorizado", variable_antes == "comgen_per_pct") |>
    filter(!is.na(origen)) |>
    arrange(origen, destino) |>
    mutate(partido = n() > 1, .by = origen) |>
    head(6)

t_d2 |>
    transmute(
        `Valor del índice` = paste0(n_fmt(origen, 1), "%"),
        `Cae en la categoría` = paste0("Categoría ", destino),
        Personas = n,
        ` ` = ifelse(partido, "← empate partido", "")
    ) |>
    tabla()
```

```{r}
#| label: d2-cifras
partidos <- t_d2 |> filter(partido) |> slice_head(n = 2)
n_grupo_a <- partidos$n[1]
n_grupo_b <- partidos$n[2]
valor_partido <- n_fmt(partidos$origen[1], 1)
```

Mire las dos filas marcadas: **`r valor_partido`%** es una sola respuesta —tener
exactamente una medida de seguridad de nueve posibles— y aparece en **dos
categorías distintas**. `r n_fmt(n_grupo_a)` personas quedaron en la primera y
`r n_fmt(n_grupo_b)` en la segunda, respondiendo exactamente lo mismo.

Cuál le toca a cada una depende del **orden en que aparece en la base**, no de lo
que respondió. Y no es el único valor al que le pasa: en esta variable el corte
parte más de un empate.

Esto afecta la validez y también la reproducibilidad: reordenar la base cambiaría
las categorías, y con ellas los grupos.

**Qué falta decidir:** reemplazar los terciles por cortes definidos por criterio
sustantivo —por ejemplo, "ninguna medida / una o dos / tres o más"— que no dependan
de la distribución ni del orden de las filas.

Mientras no se resuelva, **la solución de grupos completa es provisional**.
:::

# 5. Preparación del modelo

El MCA necesita **casos completos**: una persona que no tenga valor en alguna de
las ocho variables del modelo no puede entrar.

```{r}
#| label: perdida
n_entran <- perdida_res$n_antes
n_quedan <- perdida_res$n_despues
n_salen <- perdida_res$n_eliminados
```

De los **`r n_fmt(n_entran)`** casos de la muestra, entran al modelo
**`r n_fmt(n_quedan)`** y quedan fuera **`r n_fmt(n_salen)`**
(`r pct_fmt(perdida_res$pct_eliminados)`).

## Quiénes quedan fuera, y por qué

```{r}
#| label: perdida-detalle
etiquetas_vars <- c(
    perper_delito = "Expectativa de ser víctima",
    comgen_com_pct_rec_tercil = "Medidas del barrio",
    comper_gasto = "Gasto en seguridad",
    emper_barrio_pct_rec_tercil = "Inseguridad en el barrio",
    emper_ep_pct_rec_tercil = "Inseguridad en espacio público",
    emper_casa_pct_rec_tercil = "Inseguridad en la casa",
    comgen_per_pct_rec_tercil = "Medidas de la vivienda",
    comper_pct_rec_tercil = "Modificación de prácticas"
)

perdida_det |>
    transmute(
        Variable = dplyr::coalesce(etiquetas_vars[variable], variable),
        `Casos sin dato` = n_na,
        `De los cuales, solo por esta variable` = n_solo
    ) |>
    arrange(desc(`Casos sin dato`)) |>
    tabla()
```

La segunda columna es la que importa para priorizar. La primera suma más que el
total de eliminados, porque una misma persona puede tener vacías varias
variables; la segunda cuenta a quienes **solo** esa variable deja fuera, o sea
cuántos se recuperarían si se arreglara esa y ninguna otra.

::: {.callout-note}
## Decisión tomada · Se separó "otro delito" de "no sabe qué delito"

La variable de expectativa de victimización tenía una categoría que mezclaba dos
cosas muy distintas: quien **cree que será víctima de otro tipo de delito** —una
respuesta— y quien **no sabe o no responde** de qué delito.

Se separaron. Ahora "otro tipo de delito" es una categoría propia y se conserva
en el modelo.

Es una corrección de validez más que de tamaño: recupera 78 casos. Pero elimina
una confusión del mismo tipo que la que originó el rediseño — una respuesta
sustantiva tratada como ausencia de dato.
:::

::: {.callout-warning}
## Decisión pendiente · Quienes no responden la pregunta filtro

La mayor fuente individual de exclusión es la pregunta que abre la dimensión
perceptual: *"¿cree usted que será víctima de algún delito en los próximos doce
meses?"*. Quienes responden "no sabe" o "no responde" quedan fuera.

Descartarlos es defendible: es no-respuesta genuina en la pregunta que da acceso
a toda la dimensión, y a diferencia del caso de "ninguna medida", acá no hay
ninguna respuesta sustantiva escondida.

Pero nunca fue una decisión: se heredó del código anterior. Es la única exclusión
de esta magnitud que no pasó por revisión explícita, y corresponde resolverla.
:::

## La exclusión no es neutra

Esto es lo que el análisis anterior no mostraba, y es lo que hay que mirar con más
cuidado.

```{r}
#| label: composicion
etiquetas_nse <- c("1" = "Bajo", "2" = "Medio", "3" = "Alto")

composicion |>
    filter(variable == "rph_nse") |>
    transmute(
        `Nivel socioeconómico` = etiquetas_nse[as.character(valor)],
        grupo = ifelse(grupo == "eliminado", "Queda fuera", "Entra al modelo"),
        pct
    ) |>
    pivot_wider(names_from = grupo, values_from = pct) |>
    tabla()
```

Los excluidos **no son una muestra al azar** de la población: hay más hogares de
nivel socioeconómico bajo entre quienes quedan fuera que entre quienes entran.

El sesgo es bastante menor que el del análisis anterior —donde se perdía casi la
mitad de la muestra— pero **va en la misma dirección**. Es una limitación conocida
del modelo y debe reportarse como tal.

# 6. El modelo

Los últimos dos pasos son técnicos y no involucran decisiones sobre el dato.

**Análisis de correspondencias múltiples (MCA).** Toma las ocho variables
categóricas y las resume en unas pocas dimensiones continuas, de modo que
personas con respuestas parecidas queden cerca en ese espacio. Es el equivalente
categórico de un análisis factorial.

**Clustering jerárquico (HCPC).** Sobre ese espacio, agrupa a las personas
formando un árbol y luego lo corta en un número fijo de grupos. Se corre sin
consolidación por k-means, lo que hace el resultado **determinista**: no depende
de una semilla aleatoria y se reproduce exactamente entre corridas.

Se calcularon las soluciones de 4, 5 y 6 grupos. La que se reporta es la de
**`r sub("clusters_", "", cfg$CLUSTER_A_SACAR)`**.

# Registro de decisiones

Todas las decisiones metodológicas del análisis, en un solo lugar.

```{r}
#| label: registro
registro <- tibble::tribble(
    ~Decisión, ~Estado, ~Resolución,
    "\"Ninguna medida\" es respuesta, no dato faltante",
    "Cerrada",
    "Entra al análisis como 0% de adopción. Es el hallazgo que motivó rehacer los análisis.",

    "Cómo se cortan los índices en categorías",
    "Abierta",
    "Hoy son terciles, que parten empates de forma arbitraria. Falta definir cortes por criterio sustantivo.",

    "\"Otro delito\" separado de \"no sabe qué delito\"",
    "Cerrada",
    "Se separaron. \"Otro delito\" es categoría propia y se conserva en el modelo.",

    "Qué lugares componen la dimensión de espacio público",
    "Abierta",
    "La batería tiene 16 lugares y el índice usa 11. Falta decidir y documentar el criterio de exclusión.",

    "No-respuesta en los índices de desórdenes e incivilidades",
    "Abierta",
    "Hoy produce valores fuera de la escala del índice. Falta alinearla con el criterio del resto.",

    "\"No sabe\" cuenta como no adhesión en los índices",
    "Cerrada",
    "Se queda en el denominador. Convención conservadora: ante la duda, no se atribuye miedo.",

    "Quienes no responden la pregunta filtro de victimización",
    "Cerrada",
    "Se mantienen fuera del modelo. Es no-respuesta genuina, sin respuesta sustantiva escondida.",

    "Nombres de los grupos",
    "Abierta",
    "Los grupos aparecen como C1 a C5. Ponerles nombre es tarea del equipo, y esta página es el insumo."
)

registro |>
    mutate(
        Estado = ifelse(
            Estado == "Cerrada",
            "<span class='estado-cerrada'>Cerrada</span>",
            "<span class='estado-abierta'>Abierta</span>"
        )
    ) |>
    tabla(escape = FALSE, alinear = c("l", "l", "l"))
```
