---
title: "Primeras lecturas"
subtitle: "Un recorrido por los grupos, y qué cambia al pasar de una solución a otra"
---

```{r}
#| label: setup
source("_setup.R")

cfg <- leer("cfg")
n_clases <- sort(cfg$N_CLASES)
sol_fina <- max(n_clases)

matriz <- leer("matriz_perfil")
lift <- leer("lift_ponderado")
bloques <- leer("bloques")
perdida_res <- leer_log("perdida_resumen")
```

Esta pestaña es **una primera pasada sobre los resultados**, para dejar a la
vista las claves de lectura antes de entrar a las tablas completas. No son
conclusiones: son el punto de partida para revisarlas.

Todo lo que sigue sale de la matriz de perfiles y de la tabla de perfil que están
en [Solución actual](solucion-actual.html). Los porcentajes son ponderados, o sea
estimaciones de la población; los conteos de casos no lo son.

::: {.callout-warning}
## Esta lectura la redactó un LLM y falta la revisión humana

El texto de esta pestaña fue escrito por un modelo de lenguaje a partir de las
tablas del pipeline. Conviene ser explícito sobre qué está verificado y qué no.

**Lo que sí está verificado.** Ninguna cifra se escribió a mano: todas salen de
un target del DAG y se calculan al renderizar. Las afirmaciones comparativas
("el grupo más joven", "el de mayor educación terciaria") llevan una aserción
cada una, de modo que si el modelo se recalcula y alguna deja de ser cierta, la
página no compila en vez de seguir afirmándola. Al escribirlas ya apareció una
que era falsa y se corrigió.

**Lo que no.** Que las cifras sean correctas no hace correcta la interpretación.
Qué significa sustantivamente cada grupo, si la agrupación tiene sentido
teórico, y sobre todo **cómo se llaman**, son decisiones que requieren criterio
experto y conocimiento del campo. Los títulos de cada grupo son descripciones
de trabajo derivadas mecánicamente de sus mayores diferencias, no nombres
propuestos.

El valor de esta pestaña es acortar el camino hasta las preguntas que valen la
pena, no contestarlas.
:::

```{r}
#| label: comun
#* La lectura se apoya en la diferencia en puntos porcentuales contra el total,
#* estimada con el diseño muestral. Es la misma medida para las ocho variables
#* del modelo y para las secundarias, así que las dos familias se pueden poner
#* en una sola tabla.
perfil <- lift |>
    filter(solucion == sol_fina) |>
    mutate(
        Familia = ifelse(grupo_variable == "fuente", "Del modelo", "Secundaria"),
        Variable = dplyr::coalesce(ETIQUETAS_VARS[variable], variable)
    )

#* Cuántas respuestas se muestran por grupo y por familia. Con menos se pierde
#* el segundo eje: en los grupos que se separan por adopción de medidas, la
#* inseguridad aparece recién en la segunda o tercera fila.
N_MODELO <- 4
N_SEC <- 3

tabla_grupo <- function(g) {
    modelo <- perfil |>
        filter(grupo == g, Familia == "Del modelo") |>
        slice_max(lift_pp, n = N_MODELO)
    sec <- perfil |>
        filter(grupo == g, Familia == "Secundaria") |>
        slice_max(lift_pp, n = N_SEC)

    bind_rows(modelo, sec) |>
        mutate(primera = row_number() == 1, .by = Familia) |>
        transmute(
            Familia = ifelse(primera, Familia, ""),
            Variable,
            Respuesta = categoria,
            `% del grupo` = pct_grupo,
            `% del total` = global_pct,
            `Dif. (pp)` = lift_pp
        ) |>
        tabla(alinear = c("l", "l", "l", "r", "r", "r"), digits = 1)
}

#* Un valor puntual de la tabla, para citarlo en prosa sin escribirlo a mano.
val <- function(g, cat, col = "lift_pp") {
    x <- perfil |> filter(grupo == g, categoria == cat)
    stopifnot("No se encontró la celda citada en la prosa" = nrow(x) == 1)
    x[[col]]
}

#* La prosa de abajo hace afirmaciones superlativas ("el más joven", "el que
#* más gasta"). Son las que se rompen en silencio si el modelo se recalcula:
#* siguen leyéndose bien y dicen algo falso. Cada una se verifica acá.
extremo <- function(g, var, cat, cual = c("max", "min")) {
    cual <- match.arg(cual)
    x <- perfil |> filter(variable == var, categoria == cat)
    stopifnot("La celda a verificar no existe" = nrow(x) == sol_fina)
    elegido <- if (cual == "max") {
        x$grupo[which.max(x$pct_grupo)]
    } else {
        x$grupo[which.min(x$pct_grupo)]
    }
    elegido == g
}

stopifnot(
    "C1 dejó de ser el grupo con más hombres" = extremo("C1", "rph_sexo", "Hombre", "max"),
    "C1 dejó de tener la menor victimización" = extremo("C1", "vp_dc", "Sí", "min"),
    "C1 dejó de tener la menor percepción de desórdenes" = extremo("C1", "desordenes_ind_rec", "Alta percepción de desordenes", "min"),
    "C1 dejó de tener la menor percepción de incivilidades" = extremo("C1", "incivilidades_ind_rec", "Alta percepción de incivilidades", "min"),
    "C2 dejó de concentrar la mayor educación básica" = extremo("C2", "rph_nivel_rec", "Educación básica o menos", "max"),
    "C3 dejó de ser el grupo más joven" = extremo("C3", "rph_edad_rec", "0 a 29 años", "max"),
    "C4 dejó de tener el mayor NSE alto" = extremo("C4", "rph_nse", "Alto", "max"),
    "C4 dejó de tener la mayor educación terciaria" = extremo("C4", "rph_nivel_rec", "Educación terciaria", "max"),
    "C4 dejó de tener la menor educación básica" = extremo("C4", "rph_nivel_rec", "Educación básica o menos", "min"),
    "C6 dejó de tener la mayor victimización" = extremo("C6", "vp_dc", "Sí", "max"),
    "C6 dejó de tener la mayor percepción de desórdenes" = extremo("C6", "desordenes_ind_rec", "Alta percepción de desordenes", "max"),
    "C6 dejó de tener la mayor percepción de incivilidades" = extremo("C6", "incivilidades_ind_rec", "Alta percepción de incivilidades", "max"),
    "C6 dejó de tener la mayor proporción de mujeres" = extremo("C6", "rph_sexo", "Mujer", "max")
)
```

# Los seis grupos

Empezamos por la solución de `r sol_fina` grupos, que es la más fina. Los grupos
de las otras dos son uniones de estos, así que recorrerlos acá sirve para las
tres. Cada tabla muestra las `r N_MODELO` respuestas del modelo y las
`r N_SEC` variables secundarias que más distinguen al grupo.

## C1 · Sin miedo y sin conducta alterada

```{r}
#| label: g1
tabla_grupo("C1")
```

Las diferencias más grandes de toda la matriz están acá, y todas apuntan al lado
de la ausencia: no siente inseguridad, no espera ser víctima, no modificó sus
prácticas.

En las tres variables de contexto (victimización declarada, percepción de
desórdenes y de incivilidades) tiene los valores más bajos de los seis grupos.
Es además **el grupo con más hombres**, aunque no el único con mayoría
masculina: C3 y C4 también la tienen, con
`r perfil |> filter(variable == "rph_sexo", categoria == "Hombre", grupo %in% c("C3", "C4")) |> pull(pct_grupo) |> sort() |> n_fmt(1) |> paste(collapse = "% y ")`%.

## C2 · Sin medidas, con miedo promedio

```{r}
#| label: g2
tabla_grupo("C2")
```

El grupo más chico, y el más atípico. Sus diferencias fuertes son **todas de
comportamiento**: nadie en este grupo declara medidas de seguridad en la
vivienda.

```{r}
#| label: g2-miedo
#* Las variables emocionales y perceptuales del modelo, que son las que miden
#* miedo. `lift_ponderado` no trae la dimensión teórica, así que se derivan del
#* prefijo del nombre, que es la convención de nomenclatura del pipeline.
max_miedo_c2 <- perfil |>
    filter(grupo == "C2", grepl("^(emper|perper)", variable)) |>
    slice_max(lift_pp, n = 1)
```

Lo que lo hace atípico es lo que no aparece en la tabla. Su mayor diferencia en
inseguridad o expectativa de victimización es de
`r n_fmt(max_miedo_c2$lift_pp, 1)` puntos, contra los
`r n_fmt(val("C1", "Sin inseguridad en el barrio"), 0)` de C1.
**No es un grupo de miedo bajo: es un grupo sin medidas, con un perfil de miedo
que está en el promedio.**

## C3 · Miedo intermedio, protección baja

```{r}
#| label: g3
tabla_grupo("C3")
```

Acá aparecen los dos ejes juntos. La diferencia mayor es de adopción de medidas,
pero la que sigue es de inseguridad en el espacio público, casi del mismo tamaño.
Es un grupo con miedo intermedio que se protege poco y no gasta en seguridad.

Es el grupo más joven de los seis.

## C4 · Miedo intermedio, protección alta

```{r}
#| label: g4
tabla_grupo("C4")
```

**Es el espejo de C3.** Nivel de inseguridad parecido, conducta opuesta: tres o
más medidas en la vivienda, gasta en seguridad, medidas también en el barrio.

Es el grupo con mayor nivel socioeconómico alto y mayor educación terciaria de
los seis, y el que menos concentra educación básica.

## C5 · El miedo entra a la casa

```{r}
#| label: g5
tabla_grupo("C5")
```

El rasgo que lo separa es **dónde** ocurre la inseguridad, no cuánta: es el
grupo donde la casa deja de ser un lugar seguro, en su forma intermedia (de día
o de noche). La expectativa de victimización se vuelve concreta y apunta al
delito no violento.

## C6 · Miedo permanente y extendido

```{r}
#| label: g6
tabla_grupo("C6")
```

La inseguridad pasa a ser **de día y de noche**, y se extiende a más de la mitad
de los lugares. Acumula los extremos de casi todas las variables secundarias:
la mayor victimización declarada, la mayor percepción de desórdenes y de
incivilidades, y la mayor proporción de mujeres.

# La mirada estructural

Hasta acá miramos una solución. Ahora, qué cambia entre las tres.

## Son el mismo árbol cortado a tres alturas

```{r}
#| label: bloques-tabla
bloques |>
    transmute(
        Bloque = bloque,
        Casos = casos,
        `4 grupos` = as.character(clusters_4),
        `5 grupos` = as.character(clusters_5),
        `6 grupos` = as.character(clusters_6)
    ) |>
    tabla(alinear = c("l", "r", "c", "c", "c"))
```

Hay **`r nrow(bloques)` bloques terminales**, no `r sum(n_clases)` grupos
distintos. Pasar de `r n_clases[1]` a `r n_clases[2]` grupos parte el bloque
intermedio; pasar de `r n_clases[2]` a `r sol_fina` vuelve a partir el
resultante. El resto no se mueve: ninguna persona cambia de grupo salvo por
subdivisión, y el target que arma esta tabla falla si eso deja de ser cierto.

Por eso la pregunta de cuántos grupos reportar no es cuál solución "encuentra"
grupos distintos. Es **hasta dónde conviene subdividir**.

## Dos ejes, no uno

El primero ordena a los grupos por miedo, y las variables de contexto lo
acompañan sin excepción.

```{r}
#| label: gradiente
filas_eje <- tibble::tribble(
    ~variable, ~categoria, ~Indicador,
    "desordenes_ind_rec", "Alta percepción de desordenes", "Alta percepción de desórdenes",
    "incivilidades_ind_rec", "Alta percepción de incivilidades", "Alta percepción de incivilidades",
    "vp_dc", "Sí", "Victimización (delitos contra las personas)",
    "rph_nse", "Bajo", "Nivel socioeconómico bajo"
)

cols <- paste0("C", seq_len(sol_fina))

eje <- perfil |>
    inner_join(filas_eje, by = c("variable", "categoria")) |>
    select(Indicador, grupo, pct_grupo) |>
    tidyr::pivot_wider(names_from = grupo, values_from = pct_grupo) |>
    arrange(match(Indicador, filas_eje$Indicador))

#* Las tres primeras filas son monótonas en el orden de los grupos y la cuarta
#* no: ese contraste es el argumento de esta sección. Si una corrida futura lo
#* rompiera, el texto de abajo quedaría afirmando algo falso.
valores <- \(i) as.numeric(eje[i, cols])
es_monotona <- \(x) all(diff(x) > 0)

stopifnot(
    "Las filas de contexto y victimización dejaron de ser monótonas" = all(
        vapply(1:3, \(i) es_monotona(valores(i)), logical(1))
    ),
    "El NSE dejó de romper el orden del gradiente" = !es_monotona(valores(4))
)

quiebre <- cols[which(diff(valores(4)) < 0)[1] + 1]

tabla(eje, alinear = c("l", rep("r", sol_fina)), digits = 1)
```

Las tres primeras filas crecen de punta a punta. **El nivel socioeconómico no**:
cae en `r quiebre`, que es justamente donde aparece el segundo eje.

```{r}
#| label: proteccion
orden_medidas <- matriz |>
    filter(base == "ponderada", solucion == sol_fina, variable == "comgen_per_pct_cat") |>
    arrange(orden) |>
    pull(categoria) |>
    unique()

perfil |>
    filter(
        variable == "comgen_per_pct_cat" |
            (variable == "comper_gasto" & grepl("^Gasta", categoria))
    ) |>
    transmute(grupo, Respuesta = categoria, pct = pct_grupo) |>
    tidyr::pivot_wider(names_from = grupo, values_from = pct) |>
    arrange(match(Respuesta, orden_medidas)) |>
    #* Los valores exactos de C2 (100 y 0) saldrían sin decimal y el resto con
    #* uno. Se formatean como texto para que la tabla no mezcle formatos.
    mutate(across(-Respuesta, \(x) n_fmt(x, 1))) |>
    tabla(alinear = c("l", rep("r", sol_fina)))
```

Este segundo eje **corre transversal al primero**: C3 y C4 tienen percepción de
contexto casi igual y se distinguen por si adoptan medidas y gastan en ellas. En
la solución de `r n_clases[2]` grupos ese corte no existe y los dos van juntos.

Visto así, C2 deja de ser una anomalía. Es **el extremo de este segundo eje**:
cero medidas, contra una o dos en C3 y tres o más en C4.

## Qué muestra cada solución

```{r}
#| label: tamano
mayor_4 <- bloques |>
    summarise(casos = sum(casos), .by = clusters_4) |>
    slice_max(casos, n = 1)

pct_mayor_4 <- 100 * mayor_4$casos / sum(bloques$casos)

lift_max_4 <- matriz |>
    filter(
        base == "ponderada",
        solucion == min(n_clases),
        grupo == as.character(mayor_4$clusters_4)
    ) |>
    slice_max(lift_pp, n = 1)

lift_max_todo <- max(matriz$lift_pp[matriz$base == "ponderada"], na.rm = TRUE)
```

**Con `r min(n_clases)` grupos** el bloque intermedio queda sin partir:
`r mayor_4$clusters_4` reúne `r n_fmt(mayor_4$casos)` casos, el
`r n_fmt(pct_mayor_4, 1)`% de los que entran al modelo, y su diferencia más alta
es de `r n_fmt(lift_max_4$lift_pp, 1)` puntos, cuando otros grupos llegan a
`r n_fmt(lift_max_todo, 0)`. Es grande y además poco característico, porque
adentro conviven perfiles que se contradicen.

**Con `r n_clases[2]` grupos** el eje de miedo queda bien resuelto: cuatro de los
cinco grupos forman una escala. El quinto, el que no tiene medidas, no está en
ella.

**Con `r sol_fina` grupos** aparece el segundo eje. El bloque intermedio se parte
por adopción de medidas, la protección queda como una dimensión con niveles
ordenados, y el grupo suelto de la solución anterior encuentra su lugar en el
extremo de esa dimensión.

::: {.callout-note}
## Lo que esta lectura no resuelve

La decisión no es cuántos grupos toleran los datos, porque las tres soluciones
son el mismo árbol. Es **qué se quiere reportar**: una tipología de miedo, o una
de miedo y respuesta.

Tampoco explica el grupo sin medidas. Que concentre la mayor proporción de
educación básica o menos es compatible con una restricción de recursos, pero la
ENUSC no pregunta por qué no se adoptan medidas, así que la tabla no lo prueba.

Y no propone nombres, por lo dicho al comienzo: eso es tarea del equipo.
:::
