---
title: "Solución actual"
subtitle: "Los grupos: cómo se ven, qué los distingue y cómo se perfilan"
---

```{r}
#| label: setup
source("_setup.R")

cfg <- leer("cfg")
clust_var <- cfg$CLUSTER_A_SACAR
n_grupos <- as.integer(sub("clusters_", "", clust_var))

t_clusters <- leer("tabla4_clusters")
t_ajuste <- leer("tabla_ajuste")
t_vtest <- leer("tabla6_v_test")
t_cruces <- leer("tabla_cruces_ancho_clusters")
perdida_res <- leer_log("perdida_resumen")
```

::: {.callout-warning}
## Todo lo de esta página es provisional

La solución de grupos depende de **cómo se cortan los índices en categorías**,
que es una decisión todavía abierta (ver
[Pipeline](pipeline.qmd#categorización)). Cuando se resuelva, **esta solución
cambia completa**: distinto número de personas por grupo, distinto perfil,
posiblemente distinta cantidad de grupos razonable.

Sirve para caracterizar y discutir los grupos. No para citar cifras como
definitivas.
:::

La solución que se reporta es la de **`r n_grupos` grupos**, construida sobre
**`r n_fmt(perdida_res$n_despues)` casos**.

Los grupos **todavía no tienen nombre**: aparecen como `C1` a `C`r n_grupos``.
Ponerles nombre es tarea del equipo, y las dos secciones finales de esta página
—qué distingue a cada grupo y el perfil completo— son el insumo para hacerlo.

# Tamaño de los grupos

```{r}
#| label: tamanos
t_clusters |>
    filter(variable == clust_var) |>
    transmute(Grupo = label, Casos = frq, `%` = valid.prc) |>
    tabla()
```

# El espacio de las respuestas

El análisis de correspondencias múltiples resume las ocho variables en un espacio
de pocas dimensiones. Cada punto del gráfico es una **categoría de respuesta**;
las que aparecen cerca tienden a darse en las mismas personas.

El color indica qué tan bien representada está esa categoría en el plano: las
oscuras se leen con confianza, las claras están mal representadas en estas dos
dimensiones y no conviene interpretarlas.

```{r}
#| label: biplot
#| fig-width: 11
#| fig-height: 8
#| fig-cap: "Categorías de respuesta en las dos primeras dimensiones del MCA."
leer("grafico_mca")
```

```{r}
#| label: mapa-clusters
#| fig-width: 11
#| fig-height: 8
#| fig-cap: "Las personas, coloreadas por grupo, en el mismo espacio."
leer("grafico_mapa_clusters")
```

# Ajuste del modelo

Cuánta de la variación total capta cada dimensión.

```{r}
#| label: ajuste
t_ajuste |>
    transmute(
        Dimensión = dimension,
        Autovalor = autovalor,
        `% de varianza` = pct_varianza,
        `% acumulado` = pct_acumulado
    ) |>
    tabla()
```

::: {.callout-important}
## Este porcentaje no sirve para comparar variantes

En un análisis de correspondencias, el % de inercia depende **mecánicamente del
número de categorías por variable**: más categorías producen más inercia total,
independientemente de si el modelo es mejor o peor.

Como la decisión abierta sobre categorización cambia justamente el número de
categorías, **no se puede usar este porcentaje para decidir entre alternativas**.
Una variante con más categorías va a mostrar un porcentaje distinto sin que eso
signifique nada sobre su calidad.

Para una comparación válida haría falta la corrección de Benzécri, que no está
implementada. Mientras tanto, esta tabla describe la solución actual y nada más.
:::

# Qué distingue a cada grupo

Para cada grupo, las categorías de respuesta que más lo separan del resto de la
muestra.

La columna clave es **diferencia**: cuántos puntos porcentuales más (o menos)
frecuente es esa respuesta dentro del grupo que en el total. Una diferencia de
+30 significa que esa respuesta es 30 puntos más común en ese grupo que en la
población.

```{r}
#| label: vtest
#| results: asis

etiquetas_vars <- c(
    emper_ep_pct_rec_tercil = "Inseguridad en espacio público",
    emper_barrio_pct_rec_tercil = "Inseguridad en el barrio",
    emper_casa_pct_rec_tercil = "Inseguridad en la casa",
    perper_delito = "Expectativa de ser víctima",
    comper_pct_rec_tercil = "Modificación de prácticas",
    comper_gasto = "Gasto en seguridad",
    comgen_per_pct_rec_tercil = "Medidas de la vivienda",
    comgen_com_pct_rec_tercil = "Medidas del barrio"
)

cat("::: {.panel-tabset}\n")

for (g in sort(unique(t_vtest$cluster))) {
    cat("\n## Grupo C", g, "\n\n", sep = "")

    tab <- t_vtest |>
        filter(cluster == g) |>
        transmute(
            Variable = dplyr::coalesce(etiquetas_vars[variable], variable),
            Respuesta = categoria,
            `Diferencia (pp)` = lift_pp,
            `% en el grupo` = `Mod/Cla`,
            `% en el total` = Global
        )

    cat(as.character(tabla(tab, alto = "440px")), "\n\n")
}

cat(":::\n")
```

::: {.callout-note}
## Por qué "diferencia" y no el estadístico habitual

El indicador que se usa normalmente para esto es el `v-test`. Con el tamaño de
muestra de este análisis se vuelve inservible para ordenar: en más de la mitad de
las filas el valor se sale de escala y todas quedan empatadas, justo entre las
asociaciones más fuertes, que son las que interesan.

La diferencia en puntos porcentuales dice lo mismo, nunca empata artificialmente
y se lee en unidades interpretables. El `v-test` sigue disponible en la tabla
descargable.
:::

# Perfil de los grupos

La tabla completa: cada variable, cada categoría, y qué porcentaje de cada grupo
está en ella. **Cada columna suma 100% dentro de cada bloque de variable.**

Se lee por filas: comparando una fila entre columnas se ve qué grupos concentran
esa respuesta.

::: {.panel-tabset}

```{r}
#| label: cruces
#| results: asis

etiquetas_cruces <- c(
    etiquetas_vars,
    c(
        rph_sexo = "Sexo",
        rph_nivel_rec = "Nivel educacional",
        rph_edad_rec = "Tramo de edad",
        rph_nse = "Nivel socioeconómico",
        enc_region_rec = "Macrozona",
        vp_dc = "Victimización (delitos contra las personas)",
        vp_dv = "Victimización (delitos violentos)",
        desordenes_ind_rec = "Percepción de desórdenes",
        incivilidades_ind_rec = "Percepción de incivilidades",
        info_exp_personal = "Se informa por experiencia personal",
        info_otras_personas = "Se informa por otras personas",
        info_rrss = "Se informa por redes sociales",
        info_prensa = "Se informa por prensa",
        info_tv = "Se informa por televisión"
    )
)

nombres_grupo <- c(
    fuente = "Variables del modelo",
    secundaria = "Variables secundarias"
)

cols_cluster <- grep("^C[0-9]+$", names(t_cruces), value = TRUE)

for (gr in names(nombres_grupo)) {
    cat("\n## ", nombres_grupo[[gr]], "\n\n")

    tab <- t_cruces |>
        filter(grupo_variable == gr) |>
        transmute(
            Variable = dplyr::coalesce(etiquetas_cruces[variable], variable),
            Categoría = categoria,
            across(all_of(cols_cluster))
        )

    # Solo se nombra la variable en su primera fila, para que los bloques se
    # lean como en la tabla de referencia del equipo.
    tab <- tab |>
        group_by(Variable) |>
        mutate(Variable = ifelse(row_number() == 1, Variable, "")) |>
        ungroup()

    cat(
        as.character(tabla(
            tab,
            alto = "600px",
            alinear = c("l", "l", rep("r", length(cols_cluster)))
        )),
        "\n\n"
    )
}
```

:::

::: {.callout-warning}
## Recordatorio

Las variables *percepción de desórdenes* e *incivilidades* dependen además de una
segunda decisión abierta, sobre cómo tratar la no-respuesta. Su escala puede
cambiar independientemente de lo que pase con la categorización.
:::
