---
title: "Solución actual"
subtitle: "Los grupos: cómo se ven, qué los distingue y cómo se perfilan"
---

```{r}
#| label: setup
source("_setup.R")
library(ggplot2)

cfg <- leer("cfg")
n_clases <- sort(cfg$N_CLASES)
sol_reportada <- as.integer(sub("clusters_", "", cfg$CLUSTER_A_SACAR))

t_clusters <- leer("tabla4_clusters")
t_ajuste <- leer("tabla_ajuste")
d_biplot <- leer("datos_biplot_mca")
mapa <- leer("mapa_clusters")
v_test <- leer("v_test_todas")
cruces <- leer("cruces_ancho_todas")
perdida_res <- leer_log("perdida_resumen")
```

```{r}
#| label: diseno
#* Sistema de diseño de la página anterior. Los colores identifican dimensión y
#* cluster, no rango: el mapeo es por nombre, así que filtrar no repinta lo que
#* queda.
PAL_DIM <- c(
    emper = "#2a78d6",
    perper = "#eb6834",
    comper = "#1baf7a",
    comgen = "#eda100"
)
ETIQ_DIM <- c(
    emper = "Emocional · personal",
    perper = "Perceptual · personal",
    comper = "Comportamiento · personal",
    comgen = "Comportamiento · general"
)
PAL_CLUST <- c(
    C1 = "#2a78d6",
    C2 = "#eb6834",
    C3 = "#1baf7a",
    C4 = "#eda100",
    C5 = "#e87ba4",
    C6 = "#8a63d2"
)
GRIS_EJE <- "#d8d8d4"

eje_x <- paste0("Dimensión 1 (", n_fmt(t_ajuste$pct_varianza[1], 1), "%)")
eje_y <- paste0("Dimensión 2 (", n_fmt(t_ajuste$pct_varianza[2], 1), "%)")

tema_mapa <- theme_minimal(base_size = 11) +
    theme(
        panel.grid.minor = element_blank(),
        panel.grid.major = element_line(color = "#eeeeec", linewidth = 0.3),
        legend.position = "top",
        legend.text = element_text(color = "#52514e"),
        axis.title = element_text(color = "#52514e"),
        plot.margin = margin(10, 24, 10, 14)
    )
```

::: {.callout-note}
## Estas soluciones son las definitivas en cuanto a método

Las decisiones metodológicas están cerradas: los números de esta página ya no van
a cambiar por una revisión de criterio. Lo que falta es **elegir cuál de las tres
soluciones se reporta y ponerle nombre a los grupos**, que es una decisión sobre
qué mostrar y no sobre cómo calcular.

La solución anterior, construida con terciles, está en la
[versión archivada](archivo/2025-08-terciles/solucion-actual.html). Su numeración
de grupos no se corresponde con la de acá.
:::

El modelo se construye sobre **`r n_fmt(perdida_res$n_despues)` casos**. Se
calcularon **tres soluciones** (de `r min(n_clases)`, `r max(n_clases)` y
`r setdiff(n_clases, c(min(n_clases), max(n_clases)))` grupos) y todas se
presentan acá, porque elegir entre ellas también es una decisión pendiente. La
que se venía reportando es la de **`r sol_reportada` grupos**.

Los grupos **todavía no tienen nombre**: aparecen como `C1`, `C2` y así. Ponerles
nombre es tarea del equipo, y las secciones de cada solución son el insumo.

# Estructura del modelo

El análisis de correspondencias múltiples es **el mismo para las tres
soluciones**: lo que cambia entre ellas es dónde se corta el árbol de
agrupamiento, no el espacio sobre el que se construye.

```{r}
#| label: ajuste
#* El target guarda los valores sin redondear; en la ruta del Excel los redondea
#* limpiar_tabla_descriptiva(), pero la página lee el target directo.
t_ajuste |>
    transmute(
        Dimensión = dimension,
        Autovalor = round(autovalor, 3),
        `% de varianza` = round(pct_varianza, 1),
        `% acumulado` = round(pct_acumulado, 1)
    ) |>
    tabla()
```

::: {.callout-important}
## Este porcentaje no sirve para comparar variantes

En un análisis de correspondencias, el % de inercia depende **mecánicamente del
número de categorías por variable**: más categorías producen más inercia total,
independientemente de si el modelo es mejor o peor.

Sirve para describir esta solución, **no para compararla con otra forma de
recodificar**. Para eso haría falta la corrección de Benzécri, que no está
implementada.

Hay una excepción útil: la comparación con la
[versión archivada](archivo/2025-08-terciles/solucion-actual.html) **sí es
válida**, porque el cambio de criterio de corte mantuvo tres categorías por
variable. El número de categorías no cambió, así que las inercias se pueden
poner una al lado de la otra.
:::

## Mapa de categorías

Cada punto es una categoría de respuesta, ubicada según su posición en las dos
primeras dimensiones. Las categorías cercanas tienden a darse juntas en las
mismas personas; las opuestas se excluyen.

```{r}
#| label: biplot
#| fig-width: 10
#| fig-height: 7.5
d <- d_biplot |>
    mutate(dimension = factor(dimension, levels = names(PAL_DIM)))

ggplot(d, aes(dim1, dim2, color = dimension)) +
    geom_hline(yintercept = 0, color = GRIS_EJE, linewidth = 0.4) +
    geom_vline(xintercept = 0, color = GRIS_EJE, linewidth = 0.4) +
    # Anillo de superficie: dos puntos que se solapan siguen leyéndose.
    geom_point(size = 4.2, color = "#fcfcfb") +
    geom_point(size = 3) +
    ggrepel::geom_text_repel(
        aes(label = stringr::str_wrap(categoria, 24)),
        size = 2.8,
        lineheight = 0.95,
        color = "#52514e",
        show.legend = FALSE,
        seed = 1,
        min.segment.length = 0,
        segment.color = "#b8b8b4",
        segment.size = 0.3,
        box.padding = 0.55,
        point.padding = 0.3,
        max.overlaps = Inf,
        force = 3
    ) +
    scale_color_manual(
        values = PAL_DIM,
        labels = ETIQ_DIM,
        name = NULL,
        drop = FALSE
    ) +
    labs(x = eje_x, y = eje_y) +
    coord_cartesian(clip = "off") +
    tema_mapa
```

::: {.callout-tip}
El color identifica la **dimensión teórica**, no un orden. La leyenda está
siempre presente porque la identidad no puede depender solo del color.
:::

# Cómo leer el perfil de un grupo

Para describir un grupo hay que mirar qué respuestas son más frecuentes dentro de
él que en el resto de la muestra. El indicador que se usa para eso cambió
respecto de los informes anteriores, así que conviene ver los dos lado a lado
sobre el mismo caso.

```{r}
#| label: ejemplo-lectura
ej <- v_test |> filter(solucion == sol_reportada, cluster == 1)

#* Se eligen por criterio y no por posición: uno con v-test legible para
#* explicar la lectura clásica, y el más distintivo del grupo, donde el v-test
#* deja de servir.
ej_finito <- ej |> filter(is.finite(v.test)) |> slice_max(lift_pp, n = 1)
ej_top <- ej |> slice_max(lift_pp, n = 1)

stopifnot(
    "No hay un caso con v-test finito para el ejemplo" = nrow(ej_finito) == 1
)
```

## Antes: el `v-test`

Tomemos una de las respuestas que caracterizan al grupo C1: **"`r ej_finito$categoria`"**.

El `v-test` de esa categoría en ese grupo es **`r n_fmt(ej_finito$v.test, 1)`**.
La lectura era: el valor mide a cuántas desviaciones estándar está la frecuencia
observada de la que se esperaría si el grupo fuera una muestra al azar del total.
Por encima de 2 se considera significativo, y el signo indica si la categoría
está sobre o subrepresentada.

Sirve para dos cosas: decidir si vale la pena mirar la categoría, y ordenar las
categorías de un grupo por cuánto lo distinguen.

## Ahora: la diferencia en puntos porcentuales

La misma categoría, en el mismo grupo:

```{r}
#| label: ejemplo-lectura-tabla
tibble::tibble(
    Indicador = c(
        "% dentro del grupo",
        "% en el total de la muestra",
        "Diferencia"
    ),
    Valor = c(
        pct_fmt(ej_finito$`Mod/Cla`),
        pct_fmt(ej_finito$Global),
        paste0(n_fmt(ej_finito$lift_pp, 1), " puntos porcentuales")
    )
) |>
    tabla(alinear = c("l", "r"))
```

La lectura es directa: **`r pct_fmt(ej_finito[["Mod/Cla"]])` de las personas del
grupo C1 respondió "`r ej_finito$categoria`", contra
`r pct_fmt(ej_finito$Global)` en el conjunto de la muestra**. Son
`r n_fmt(ej_finito$lift_pp, 1)` puntos porcentuales de diferencia.

Dice lo mismo que el `v-test` sobre la dirección, pero además dice **cuánto**, en
unidades que se pueden citar en un informe.

## Por qué se cambió

Miremos ahora la respuesta que más distingue a C1, que es
**"`r ej_top$categoria`"**:

```{r}
#| label: ejemplo-lectura-inf
tibble::tibble(
    Indicador = c("v-test", "Diferencia"),
    Valor = c(
        as.character(ej_top$v.test),
        paste0(n_fmt(ej_top$lift_pp, 1), " puntos porcentuales")
    )
) |>
    tabla(alinear = c("l", "r"))
```

El `v-test` da **`r as.character(ej_top$v.test)`**, que es lo que devuelve el
cálculo cuando la asociación es tan fuerte que el p-valor queda por debajo de la
precisión de la máquina. Con el tamaño de muestra de este análisis eso le pasa a
más de la mitad de las filas, y todas quedan empatadas en el mismo valor.

El problema no es que el número se vea raro: es que **el orden se pierde
justamente entre las categorías más distintivas**, que son las que sirven para
nombrar el grupo. La diferencia en puntos porcentuales no tiene ese límite y por
eso es la que ordena las tablas de abajo.

El `v-test` se conserva como columna en la tabla descargable, para quien quiera
contrastarlo con los informes anteriores.

# Las soluciones

::: {.panel-tabset}

```{r}
#| label: soluciones
#| results: asis
#| fig-width: 10
#| fig-height: 7

etiquetas_vars <- c(
    emper_ep_pct_cat = "Inseguridad en espacio público",
    emper_barrio_pct_cat = "Inseguridad en el barrio",
    emper_casa_pct_cat = "Inseguridad en la casa",
    perper_delito = "Expectativa de ser víctima",
    comper_pct_cat = "Modificación de prácticas",
    comper_gasto = "Gasto en seguridad",
    comgen_per_pct_cat = "Medidas de la vivienda",
    comgen_com_pct_cat = "Medidas del barrio",
    rph_sexo = "Sexo",
    rph_nivel_rec = "Nivel educacional",
    rph_edad_rec = "Tramo de edad",
    rph_nse = "Nivel socioeconómico",
    enc_region_rec = "Macrozona",
    vp_dc = "Victimización (delitos contra las personas)",
    vp_dv = "Victimización (delitos violentos)",
    desordenes_ind_rec = "Percepción de desórdenes",
    incivilidades_ind_rec = "Percepción de incivilidades",
    info_exp_personal = "Se informa por experiencia personal",
    info_otras_personas = "Se informa por otras personas",
    info_rrss = "Se informa por redes sociales",
    info_prensa = "Se informa por prensa",
    info_tv = "Se informa por televisión"
)

for (k in n_clases) {
    marca <- if (k == sol_reportada) " ★" else ""
    cat("\n## ", k, " grupos", marca, "\n\n", sep = "")

    if (k == sol_reportada) {
        cat(
            "Es la solución que se venía reportando. La marca no significa que",
            "sea la mejor: significa que es la que está en los informes previos.\n\n"
        )
    }

    # --- Mapa de clusters -------------------------------------------------
    cen <- mapa$centroides |>
        filter(solucion == k) |>
        mutate(etiqueta = paste0(cluster, "\n", n_fmt(casos), " casos"))
    eli <- mapa$elipses |> filter(solucion == k)

    p <- ggplot(mapping = aes(dim1, dim2)) +
        geom_hline(yintercept = 0, color = GRIS_EJE, linewidth = 0.4) +
        geom_vline(xintercept = 0, color = GRIS_EJE, linewidth = 0.4) +
        geom_polygon(
            data = eli,
            aes(group = cluster, fill = cluster, color = cluster),
            alpha = 0.10,
            linewidth = 0.8
        ) +
        geom_point(data = cen, size = 5.5, color = "#fcfcfb") +
        geom_point(data = cen, aes(color = cluster), size = 4) +
        ggrepel::geom_text_repel(
            data = cen,
            aes(label = etiqueta),
            size = 3,
            lineheight = 0.95,
            color = "#3b3a38",
            fontface = "bold",
            seed = 1,
            min.segment.length = 0,
            segment.color = "#b8b8b4",
            segment.size = 0.3,
            box.padding = 0.7,
            point.padding = 0.5,
            show.legend = FALSE
        ) +
        scale_color_manual(values = PAL_CLUST, name = NULL) +
        scale_fill_manual(values = PAL_CLUST, name = NULL) +
        labs(x = eje_x, y = eje_y) +
        tema_mapa

    print(p)
    cat("\n\n")

    cat(
        "Cada contorno encierra el **50% central** de los casos de su grupo, y el",
        "punto marca el centro. Que dos contornos se solapen no significa que los",
        "grupos estén mal definidos: la clasificación usa todas las dimensiones",
        "del modelo y acá solo se ven dos.\n\n"
    )

    # --- Tamaños ----------------------------------------------------------
    cat("### Tamaño de los grupos\n\n")
    #* Las variables de cluster son factores sin etiquetas de valor, así que
    #* frq() deja "<none>" en `label` y el nombre del grupo en `val`.
    tam <- t_clusters |>
        filter(variable == paste0("clusters_", k), !is.na(val)) |>
        transmute(Grupo = as.character(val), Casos = frq, `%` = valid.prc)
    cat(as.character(tabla(tam)), "\n\n")

    # --- v-test -----------------------------------------------------------
    cat("### Qué distingue a cada grupo\n\n")
    cat(
        "**Diferencia** es cuántos puntos porcentuales más (o menos) frecuente es",
        "esa respuesta dentro del grupo que en el total.\n\n"
    )

    vt <- v_test |>
        filter(solucion == k) |>
        transmute(
            Grupo = paste0("C", cluster),
            Variable = dplyr::coalesce(etiquetas_vars[variable], variable),
            Respuesta = categoria,
            `Diferencia (pp)` = round(lift_pp, 1),
            `% en el grupo` = round(`Mod/Cla`, 1),
            `% en el total` = round(Global, 1)
        )
    cat(as.character(tabla(vt, alto = "460px")), "\n\n")

    # --- Perfil -----------------------------------------------------------
    cat("### Perfil de los grupos\n\n")
    cat(
        "Cada columna suma 100% dentro de cada bloque de variable. Se lee por",
        "filas: comparando una fila entre columnas se ve qué grupos concentran",
        "esa respuesta.\n\n"
    )

    cols_k <- paste0("C", seq_len(k))

    perfil <- cruces |>
        filter(solucion == k) |>
        transmute(
            grupo_variable,
            Variable = dplyr::coalesce(etiquetas_vars[variable], variable),
            Categoría = categoria,
            across(all_of(cols_k), \(x) round(x, 1))
        ) |>
        arrange(desc(grupo_variable)) |>
        group_by(Variable) |>
        mutate(Variable = ifelse(row_number() == 1, Variable, "")) |>
        ungroup() |>
        select(-grupo_variable)

    cat(
        as.character(tabla(
            perfil,
            alto = "600px",
            alinear = c("l", "l", rep("r", k))
        )),
        "\n\n"
    )
}
```

:::


