---
title: "Solución actual"
subtitle: "Los grupos: cómo se ven y cómo se perfilan"
---

```{r}
#| label: setup
source("_setup.R")
library(ggplot2)

cfg <- leer("cfg")
n_clases <- sort(cfg$N_CLASES)
sol_reportada <- as.integer(sub("clusters_", "", cfg$CLUSTER_A_SACAR))

t_clusters <- leer("tabla4_clusters")
t_ajuste <- leer("tabla_ajuste")
d_biplot <- leer("datos_biplot_mca")
mapa <- leer("mapa_clusters")
matriz <- leer("matriz_perfil")
v_test <- leer("v_test_todas")
lift_pond <- leer("lift_ponderado")
lift_orig <- leer("lift_ponderado_originales")
etiq_orig <- leer("etiquetas_orig")
orden_orig <- leer("orden_categorias_orig")
perdida_res <- leer_log("perdida_resumen")
```

```{r}
#| label: diseno
#* Sistema de diseño de la página anterior. Los colores identifican dimensión y
#* cluster, no rango: el mapeo es por nombre, así que filtrar no repinta lo que
#* queda.
PAL_DIM <- c(
    emper = "#2a78d6",
    perper = "#eb6834",
    comper = "#1baf7a",
    comgen = "#eda100"
)
ETIQ_DIM <- c(
    emper = "Emocional · personal",
    perper = "Perceptual · personal",
    comper = "Comportamiento · personal",
    comgen = "Comportamiento · general"
)
PAL_CLUST <- c(
    C1 = "#2a78d6",
    C2 = "#eb6834",
    C3 = "#1baf7a",
    C4 = "#eda100",
    C5 = "#e87ba4",
    C6 = "#8a63d2"
)
GRIS_EJE <- "#d8d8d4"


eje_x <- paste0("Dimensión 1 (", n_fmt(t_ajuste$pct_varianza[1], 1), "%)")
eje_y <- paste0("Dimensión 2 (", n_fmt(t_ajuste$pct_varianza[2], 1), "%)")

tema_mapa <- theme_minimal(base_size = 11) +
    theme(
        panel.grid.minor = element_blank(),
        panel.grid.major = element_line(color = "#eeeeec", linewidth = 0.3),
        legend.position = "top",
        legend.text = element_text(color = "#52514e"),
        axis.title = element_text(color = "#52514e"),
        plot.margin = margin(10, 24, 10, 14)
    )
```

::: {.callout-note}
## Estas soluciones son las definitivas en cuanto a método

Las decisiones metodológicas están cerradas: los números de esta página ya no van
a cambiar por una revisión de criterio. Lo que falta es **elegir cuál de las tres
soluciones se reporta y ponerle nombre a los grupos**, que es una decisión sobre
qué mostrar y no sobre cómo calcular.

La solución anterior, construida con terciles, está en la
[versión archivada](archivo/2025-08-terciles/solucion-actual.html). Su numeración
de grupos no se corresponde con la de acá.
:::

El modelo se construye sobre **`r n_fmt(perdida_res$n_despues)` casos**. Se
calcularon **tres soluciones** (de `r min(n_clases)`, `r max(n_clases)` y
`r setdiff(n_clases, c(min(n_clases), max(n_clases)))` grupos) y todas se
presentan acá, porque elegir entre ellas también es una decisión pendiente. La
que se venía reportando es la de **`r sol_reportada` grupos**.

Los grupos **todavía no tienen nombre**: aparecen como `C1`, `C2` y así. Ponerles
nombre es tarea del equipo, y las secciones de cada solución son el insumo.

# Estructura del modelo

El análisis de correspondencias múltiples es **el mismo para las tres
soluciones**: lo que cambia entre ellas es dónde se corta el árbol de
agrupamiento, no el espacio sobre el que se construye.

```{r}
#| label: ajuste
#* El target guarda los valores sin redondear; en la ruta del Excel los redondea
#* limpiar_tabla_descriptiva(), pero la página lee el target directo.
t_ajuste |>
    transmute(
        Dimensión = dimension,
        Autovalor = round(autovalor, 3),
        `% de varianza` = round(pct_varianza, 1),
        `% acumulado` = round(pct_acumulado, 1)
    ) |>
    tabla()
```

::: {.callout-important}
## Este porcentaje no sirve para comparar variantes

En un análisis de correspondencias, el % de inercia depende **mecánicamente del
número de categorías por variable**: más categorías producen más inercia total,
independientemente de si el modelo es mejor o peor.

Sirve para describir esta solución, **no para compararla con otra forma de
recodificar**. Para eso haría falta la corrección de Benzécri, que no está
implementada.

Hay una excepción útil: la comparación con la
[versión archivada](archivo/2025-08-terciles/solucion-actual.html) **sí es
válida**, porque el cambio de criterio de corte mantuvo tres categorías por
variable. El número de categorías no cambió, así que las inercias se pueden
poner una al lado de la otra.
:::

## Mapa de categorías

Cada punto es una categoría de respuesta, ubicada según su posición en las dos
primeras dimensiones. Las categorías cercanas tienden a darse juntas en las
mismas personas; las opuestas se excluyen.

```{r}
#| label: biplot
#| fig-width: 10
#| fig-height: 7.5
d <- d_biplot |>
    mutate(dimension = factor(dimension, levels = names(PAL_DIM)))

ggplot(d, aes(dim1, dim2, color = dimension)) +
    geom_hline(yintercept = 0, color = GRIS_EJE, linewidth = 0.4) +
    geom_vline(xintercept = 0, color = GRIS_EJE, linewidth = 0.4) +
    # Anillo de superficie: dos puntos que se solapan siguen leyéndose.
    geom_point(size = 4.2, color = "#fcfcfb") +
    geom_point(size = 3) +
    ggrepel::geom_text_repel(
        aes(label = stringr::str_wrap(categoria, 24)),
        size = 2.8,
        lineheight = 0.95,
        color = "#52514e",
        show.legend = FALSE,
        seed = 1,
        min.segment.length = 0,
        segment.color = "#b8b8b4",
        segment.size = 0.3,
        box.padding = 0.55,
        point.padding = 0.3,
        max.overlaps = Inf,
        force = 3
    ) +
    scale_color_manual(
        values = PAL_DIM,
        labels = ETIQ_DIM,
        name = NULL,
        drop = FALSE
    ) +
    labs(x = eje_x, y = eje_y) +
    coord_cartesian(clip = "off") +
    tema_mapa
```

::: {.callout-tip}
El color identifica la **dimensión teórica**, no un orden. La leyenda está
siempre presente porque la identidad no puede depender solo del color.
:::

# Cómo leer el perfil de un grupo

Para describir un grupo hay que mirar qué respuestas son más frecuentes dentro de
él que en el resto de la muestra. El indicador que se usa para eso cambió
respecto de los informes anteriores, así que conviene ver los dos lado a lado
sobre el mismo caso.

```{r}
#| label: ejemplo-lectura
ej <- v_test |> filter(solucion == sol_reportada, cluster == 1)

#* Se eligen por criterio y no por posición: uno con v-test legible para
#* explicar la lectura clásica, y el más distintivo del grupo, donde el v-test
#* deja de servir.
ej_finito <- ej |> filter(is.finite(v.test)) |> slice_max(lift_pp, n = 1)
ej_top <- ej |> slice_max(lift_pp, n = 1)

stopifnot(
    "No hay un caso con v-test finito para el ejemplo" = nrow(ej_finito) == 1
)
```

## Antes: el `v-test`

Tomemos una de las respuestas que caracterizan al grupo C1: **"`r ej_finito$categoria`"**.

El `v-test` de esa categoría en ese grupo es **`r n_fmt(ej_finito$v.test, 1)`**.
La lectura era: el valor mide a cuántas desviaciones estándar está la frecuencia
observada de la que se esperaría si el grupo fuera una muestra al azar del total.
Por encima de 2 se considera significativo, y el signo indica si la categoría
está sobre o subrepresentada.

Sirve para dos cosas: decidir si vale la pena mirar la categoría, y ordenar las
categorías de un grupo por cuánto lo distinguen.

## Ahora: la diferencia en puntos porcentuales

La misma categoría, en el mismo grupo:

```{r}
#| label: ejemplo-lectura-tabla
tibble::tibble(
    Indicador = c(
        "% dentro del grupo",
        "% en el total de la muestra",
        "Diferencia"
    ),
    Valor = c(
        pct_fmt(ej_finito$`Mod/Cla`),
        pct_fmt(ej_finito$Global),
        paste0(n_fmt(ej_finito$lift_pp, 1), " puntos porcentuales")
    )
) |>
    tabla(alinear = c("l", "r"))
```

La lectura es directa: **`r pct_fmt(ej_finito[["Mod/Cla"]])` de las personas del
grupo C1 respondió "`r ej_finito$categoria`", contra
`r pct_fmt(ej_finito$Global)` en el conjunto de la muestra**. Son
`r n_fmt(ej_finito$lift_pp, 1)` puntos porcentuales de diferencia.

Dice lo mismo que el `v-test` sobre la dirección, pero además dice **cuánto**, en
unidades que se pueden citar en un informe.

## Por qué se cambió

Miremos ahora la respuesta que más distingue a C1, que es
**"`r ej_top$categoria`"**:

```{r}
#| label: ejemplo-lectura-inf
tibble::tibble(
    Indicador = c("v-test", "Diferencia"),
    Valor = c(
        as.character(ej_top$v.test),
        paste0(n_fmt(ej_top$lift_pp, 1), " puntos porcentuales")
    )
) |>
    tabla(alinear = c("l", "r"))
```

El `v-test` da **`r as.character(ej_top$v.test)`**, que es lo que devuelve el
cálculo cuando la asociación es tan fuerte que el p-valor queda por debajo de la
precisión de la máquina. Con el tamaño de muestra de este análisis eso le pasa a
más de la mitad de las filas, y todas quedan empatadas en el mismo valor.

El problema no es que el número se vea raro: es que **el orden se pierde
justamente entre las categorías más distintivas**, que son las que sirven para
nombrar el grupo. La diferencia en puntos porcentuales no tiene ese límite y por
eso es la que ordena las tablas de abajo.

El `v-test` se conserva como columna en la tabla descargable, para quien quiera
contrastarlo con los informes anteriores.

# La matriz de perfiles

Las tablas de más abajo tienen esa misma diferencia para cada categoría y cada
grupo, ordenadas por grupo. Eso deja a una misma categoría en tantas posiciones
como grupos haya, y para comparar un grupo con otro hay que buscarla varias
veces. La matriz pone lo mismo en una grilla: **una fila por categoría de
respuesta, una columna por grupo, y en la celda la diferencia en puntos
porcentuales contra el total**.

Las filas van en el orden de las categorías del modelo, de menor a mayor dentro
de cada variable. Ese orden es lo que hace visible que los grupos con más miedo
no se separan por intensidad sino por modalidad: dónde se pasa de "de día o de
noche" a "de día y de noche".

## Cómo leer la matriz

```{r}
#| label: matriz-lectura
#* El ejemplo se elige por criterio y no por posición: la celda más marcada de
#* la solución que se venía reportando. Si el modelo se recalcula y cambia, el
#* texto de abajo sigue siendo cierto.
ej_m <- matriz |>
    filter(base == "ponderada", solucion == sol_reportada) |>
    slice_max(lift_pp, n = 1)

#* Para la celda pálida no sirve cualquier mínimo: hay categorías planas en
#* todas las columnas, y ahí "se comporta como el promedio" no dice nada. Se
#* restringe a las que sí separan a algún grupo, o sea las de discriminación por
#* sobre la mediana, y dentro de esas se toma la celda más cercana a cero.
ej_cero <- matriz |>
    filter(base == "ponderada", solucion == sol_reportada) |>
    mutate(discrimina = max(abs(lift_pp)), .by = categoria) |>
    filter(discrimina >= median(unique(discrimina))) |>
    slice_min(abs(lift_pp), n = 1)

stopifnot(
    "No se pudo elegir la celda de ejemplo de la matriz" = nrow(ej_m) == 1,
    "No se pudo elegir la celda pálida de ejemplo" = nrow(ej_cero) == 1
)
```

**Una celda es una resta.** La más marcada de la solución de `r sol_reportada`
grupos es "`r ej_m$categoria`" en `r ej_m$grupo`:
`r pct_fmt(ej_m$pct_grupo)` de ese grupo responde eso, contra
`r pct_fmt(ej_m$global_pct)` en el total de las personas del modelo. La celda
muestra la diferencia, **`r n_fmt(ej_m$lift_pp, 0)`** puntos porcentuales.

**El color es esa misma diferencia.** Azul si la respuesta es más frecuente
dentro del grupo que en el total, naranja si es menos, y más intenso mientras
más grande la diferencia. La escala se topa en 50 puntos: las celdas que se
pasan van con el color del tope, pero el número que muestran es el verdadero.

**Hacia abajo se lee un grupo.** Recorrer una columna da el perfil completo de
ese grupo, que es el insumo para ponerle nombre.

**De lado a lado se lee una respuesta.** Recorrer una fila muestra qué grupos
concentran esa respuesta y cuáles la evitan.

**El cero también dice algo.** Una celda pálida significa que en esa respuesta
el grupo se comporta como el promedio, y eso es parte de su perfil.
"`r ej_cero$categoria`" separa con fuerza a otros grupos, pero
`r ej_cero$grupo` queda a `r n_fmt(abs(ej_cero$lift_pp), 1)` puntos del total.
Un grupo puede definirse tanto por dónde se despega como por dónde no.

```{r}
#| label: matriz-funcion
#* Solo dibujo: el cálculo, el orden de las filas y el completado de la grilla
#* vienen del target `matriz_perfil`.

#* El tope de la escala se fija a mano. El valor más extremo de la matriz es la
#* concentración de C2 en "sin medidas en la vivienda", y si fija el extremo
#* deja el resto de las celdas en tonos pálidos. Los valores que se pasan van
#* con el color del tope y conservan su número.
LIM_MATRIZ <- 50

matriz_perfil_plot <- function(base_datos, k) {
    d <- matriz |> filter(base == base_datos, solucion == k)

    stopifnot("La matriz quedó vacía" = nrow(d) > 0)

    niveles_cat <- d |> distinct(categoria, orden) |> arrange(orden) |>
        pull(categoria)

    d <- d |>
        mutate(
            #* facet_grid ordena los paneles de arriba hacia abajo siguiendo los
            #* niveles, pero el eje y va de abajo hacia arriba: uno lleva rev()
            #* y el otro no.
            var_etiq = factor(
                ETIQUETAS_VARS[variable],
                levels = unname(ETIQUETAS_VARS[unique(variable[order(orden)])])
            ),
            categoria = factor(categoria, levels = rev(niveles_cat))
        ) |>
        left_join(
            mapa$centroides |>
                filter(solucion == k) |>
                transmute(
                    grupo = cluster,
                    encabezado = paste0(cluster, "\n", n_fmt(casos))
                ),
            by = "grupo"
        )

    #* PAL_DIM identifica dimensión y no rango. Acá el relleno de la celda ya lo
    #* toma la escala divergente, así que la dimensión se marca en el rótulo.
    rotulos <- d |>
        distinct(var_etiq, dimension) |>
        arrange(var_etiq) |>
        mutate(
            etiqueta = sprintf(
                "<span style='color:%s'>%s</span><br><span style='color:#8a8a86;font-size:7pt;font-weight:normal'>%s</span>",
                PAL_DIM[dimension],
                gsub("\n", "<br>", stringr::str_wrap(as.character(var_etiq), 18)),
                ETIQ_DIM[dimension]
            )
        )

    ggplot(d, aes(encabezado, categoria)) +
        geom_tile(aes(fill = lift_pp), color = "#ffffff", linewidth = 1.1) +
        #* La celda sin dato es "no pasó el umbral de significancia", no un cero.
        #* Se marca, porque el centro de la escala también es claro.
        geom_text(
            data = \(x) filter(x, is.na(lift_pp)),
            label = "·", size = 4, color = "#a8a8a4"
        ) +
        geom_text(
            data = \(x) filter(x, !is.na(lift_pp)),
            aes(
                label = sprintf("%+.0f", lift_pp),
                color = abs(lift_pp) > 0.55 * LIM_MATRIZ
            ),
            size = 3, fontface = "bold"
        ) +
        scale_fill_gradient2(
            #* Azul para la diferencia positiva y naranja para la negativa, que
            #* es la convención de los corrplot y la que el equipo tiene
            #* internalizada. Es al revés de lo que sugeriría PAL_DIM, donde el
            #* azul nombra la dimensión emocional, pero acá el color codifica
            #* magnitud y no identidad, y la leyenda está siempre a la vista.
            low = PAL_DIM[["perper"]], mid = "#f7f7f5", high = PAL_DIM[["emper"]],
            midpoint = 0,
            limits = c(-LIM_MATRIZ, LIM_MATRIZ),
            oob = scales::squish,
            breaks = c(-LIM_MATRIZ, -25, 0, 25, LIM_MATRIZ),
            labels = c("−50 o menos", "−25", "0", "+25", "+50 o más"),
            na.value = "#f4f4f2",
            name = "Diferencia contra el total, en puntos porcentuales",
            guide = guide_colorbar(
                barwidth = 16, barheight = 0.5,
                title.position = "top", title.hjust = 0.5
            )
        ) +
        scale_color_manual(
            values = c(`TRUE` = "#ffffff", `FALSE` = "#52514e"),
            guide = "none"
        ) +
        facet_grid(
            var_etiq ~ .,
            scales = "free_y", space = "free_y", switch = "y",
            labeller = labeller(
                var_etiq = setNames(rotulos$etiqueta, as.character(rotulos$var_etiq))
            )
        ) +
        scale_x_discrete(position = "top") +
        labs(x = NULL, y = NULL) +
        theme_minimal(base_size = 11) +
        theme(
            panel.grid = element_blank(),
            panel.spacing.y = unit(3, "pt"),
            strip.placement = "outside",
            strip.text.y.left = ggtext::element_markdown(
                angle = 0, hjust = 1, face = "bold", size = 8.5, lineheight = 1.05
            ),
            axis.text.y = element_text(color = "#52514e", size = 8.5),
            axis.text.x.top = element_text(
                color = "#3b3a38", face = "bold", size = 10, lineheight = 1.1
            ),
            legend.position = "bottom",
            legend.title = element_text(color = "#52514e", size = 8.5),
            legend.text = element_text(color = "#52514e", size = 8),
            plot.margin = margin(10, 14, 10, 6)
        )
}
```

## Las dos bases

**Todas las tablas de esta página son ponderadas.** La matriz es el único lugar
donde conviven las dos bases, porque son dos cálculos distintos de la misma
resta y verlos juntos es lo que muestra cuánto pesa la ponderación.

**Muestral** es la que devuelve `catdes()`, la función de `FactoMineR` que
describe los grupos. Corre **sin ponderar** sobre la matriz del modelo, así que
habla de las `r n_fmt(perdida_res$n_despues)` personas que entraron y no de la
población. Sus celdas con un punto son las categorías que `catdes()` no reportó
para ese grupo, porque no pasaron su umbral de significancia.

**Ponderada** es la misma resta estimada **con el diseño muestral** de la
ENUSC, sobre el mismo universo que forma los grupos. Los porcentajes son
estimaciones de la población, que es lo que corresponde citar en un informe. No
pasa por `FactoMineR`: una vez que la pertenencia a grupo es una columna del
dato, la diferencia es una resta entre dos porcentajes. No tiene celdas vacías,
porque no hay umbral de significancia que deje categorías afuera, y por eso es
también la que alimenta las tablas de perfil.

::: {.callout-important}
## Las dos bases no dan lo mismo, y la diferencia no es de redondeo

```{r}
#| label: matriz-diferencia
dif <- matriz |>
    filter(!is.na(lift_pp)) |>
    select(base, solucion, grupo, variable, categoria, lift_pp) |>
    tidyr::pivot_wider(names_from = base, values_from = lift_pp) |>
    filter(!is.na(muestral)) |>
    mutate(brecha = abs(muestral - ponderada))

#* La categoría que encabeza cada grupo es el insumo para nombrarlo. Si
#* cambiara según la base, elegir entre ellas bloquearía esa tarea.
top_por_base <- matriz |>
    filter(!is.na(lift_pp)) |>
    slice_max(lift_pp, n = 1, by = c(base, solucion, grupo)) |>
    select(base, solucion, grupo, categoria) |>
    tidyr::pivot_wider(names_from = base, values_from = categoria)

n_coinciden <- sum(top_por_base$muestral == top_por_base$ponderada)
```

La diferencia entre las dos matrices llega a **`r n_fmt(max(dif$brecha), 1)`
puntos porcentuales**. Ponderar mueve las dos partes de la resta, y sobre todo
el porcentaje del total: la ponderación de la ENUSC corrige por probabilidad de
selección y por no respuesta, y esas correcciones no son parejas entre grupos.

**Se reporta la ponderada**, que es la que corresponde para hablar de la
población. La muestral se conserva en esta matriz, para poder contrastar con los
informes anteriores, que se construyeron sobre `catdes()`.

Sobre lo que falta decidir, la base no bloqueaba: **la categoría que encabeza
cada grupo es la misma en las dos**, en los `r nrow(top_por_base)` grupos de las
tres soluciones. Cambia cuánto se cita, no qué respuesta caracteriza a cada
grupo.
:::

::: {.callout-note}
## Un supuesto mixto que conviene tener escrito

Los grupos se **construyen** sin ponderar, porque el MCA y el agrupamiento
corren sobre los casos crudos, y se **describen** ponderando. Es lo habitual y
la partición no cambia, pero es un supuesto mixto.
:::

## Las tres soluciones

```{r}
#| label: matriz-soluciones
#| results: asis
#| fig-width: 10
#| fig-height: 10
#* Las tres matrices tienen el mismo alto (24 categorías, que no dependen de
#* cuántos grupos haya), así que un solo chunk sirve para las tres y no hace
#* falta dimensionar cada figura por separado.

ETIQ_BASE <- c(muestral = "Muestral", ponderada = "Ponderada")

cat("::: {.panel-tabset}\n\n")

for (k in n_clases) {
    marca <- if (k == sol_reportada) " ★" else ""
    cat("\n### ", k, " grupos", marca, "\n\n", sep = "")

    cat("::: {.panel-tabset}\n\n")
    for (b in names(ETIQ_BASE)) {
        cat("\n#### ", ETIQ_BASE[[b]], "\n\n", sep = "")
        print(matriz_perfil_plot(b, k))
        cat("\n\n")

        vacias <- sum(is.na(
            matriz$lift_pp[matriz$base == b & matriz$solucion == k]
        ))
        if (vacias > 0) {
            cat(
                "Las", vacias, "celdas con un punto son categorías que",
                "`catdes()` no reportó para ese grupo.\n\n"
            )
        }
    }
    cat(":::\n\n")
}

cat(":::\n\n")
```

# Las soluciones

```{r}
#| label: perfil-familias
#* Las tres familias en las que se parte el perfil. La bajada de cada una va
#* acá y no en el texto corrido porque la sección se genera dentro de un bucle
#* por solución: escribirla afuera la dejaría escrita una vez y mostrada tres.
FAMILIAS <- list(
    original = list(
        titulo = "Variables originales",
        bajada = paste(
            "Las columnas del cuestionario que construyen las ocho variables",
            "del modelo, tal como vienen en la base. El rótulo nombra primero",
            "la batería y después el ítem. Las filas van en el orden del",
            "cuestionario, y dentro de cada ítem en el orden de sus",
            "alternativas: son 67 columnas, y ordenarlas por diferencia",
            "dejaría los ítems de una misma batería desperdigados."
        )
    ),
    fuente = list(
        titulo = "Variables fuente",
        bajada = paste(
            "Las ocho variables construidas, que son las que forman los",
            "grupos. Ordenadas por diferencia: arriba queda lo que más",
            "distingue al grupo."
        )
    ),
    secundaria = list(
        titulo = "Variables secundarias",
        bajada = paste(
            "Las que describen a los grupos sin participar de su",
            "construcción. Ordenadas por diferencia."
        )
    )
)

#* Los rótulos de las originales vienen de un target y no de ETIQUETAS_VARS:
#* son 67 y se derivan de la etiqueta que trae la ENUSC, así que escribirlas a
#* mano acá las dejaría desincronizadas del instrumento.
ETIQ_ORIG <- setNames(etiq_orig$etiqueta, etiq_orig$variable)

#' Una tabla de perfil, para una familia de variables y una solución
perfil_familia <- function(fam, k) {
    if (fam == "original") {
        d <- lift_orig
        etiq <- ETIQ_ORIG
    } else {
        d <- lift_pond |> filter(grupo_variable == fam)
        etiq <- ETIQUETAS_VARS
    }

    #* Las originales se ordenan como el cuestionario y las otras dos por
    #* diferencia. El orden de las alternativas no se puede derivar de la
    #* etiqueta: alfabéticamente "Inseguro/a" va antes que "Muy inseguro/a".
    if (fam == "original") {
        d <- d |>
            left_join(orden_orig, by = c("variable", "categoria")) |>
            #* La categoría sin dato no es una alternativa declarada y queda
            #* sin orden. Va al final de su ítem.
            mutate(orden = coalesce(orden, Inf))
    } else {
        d <- d |> mutate(orden = NA_real_)
    }

    out <- d |>
        filter(solucion == k) |>
        transmute(
            Grupo = grupo,
            Variable = dplyr::coalesce(etiq[variable], variable),
            Respuesta = categoria,
            `Diferencia (pp)` = round(lift_pp, 1),
            `% en el grupo` = round(pct_grupo, 1),
            `% en el total` = round(global_pct, 1),
            #* El orden de las variables es el de su declaración, que agrupa
            #* cada batería. Alfabético las mezclaría.
            orden_variable = match(variable, names(etiq)),
            orden_categoria = orden
        )

    out <- if (fam == "original") {
        arrange(out, Grupo, orden_variable, orden_categoria)
    } else {
        arrange(out, Grupo, desc(`Diferencia (pp)`))
    }

    out <- select(out, -orden_variable, -orden_categoria)

    #* El filtro es por el valor de una columna, así que un cambio de
    #* nomenclatura lo deja vacío sin que nada falle y la subpestaña sale sin
    #* tabla. Ya pasó una vez con un rename de sufijo.
    stopifnot(
        "Una familia del perfil quedó sin filas" = nrow(out) > 0,
        "Hay variables del perfil sin rótulo" = !anyNA(out$Variable)
    )

    out
}
```

::: {.panel-tabset}

```{r}
#| label: soluciones
#| results: asis
#| fig-width: 10
#| fig-height: 7

for (k in n_clases) {
    marca <- if (k == sol_reportada) " ★" else ""
    cat("\n## ", k, " grupos", marca, "\n\n", sep = "")

    if (k == sol_reportada) {
        cat(
            "Es la solución que se venía reportando. La marca no significa que",
            "sea la mejor: significa que es la que está en los informes previos.\n\n"
        )
    }

    # --- Mapa de clusters -------------------------------------------------
    cen <- mapa$centroides |>
        filter(solucion == k) |>
        mutate(etiqueta = paste0(cluster, "\n", n_fmt(casos), " casos"))
    eli <- mapa$elipses |> filter(solucion == k)

    p <- ggplot(mapping = aes(dim1, dim2)) +
        geom_hline(yintercept = 0, color = GRIS_EJE, linewidth = 0.4) +
        geom_vline(xintercept = 0, color = GRIS_EJE, linewidth = 0.4) +
        geom_polygon(
            data = eli,
            aes(group = cluster, fill = cluster, color = cluster),
            alpha = 0.10,
            linewidth = 0.8
        ) +
        geom_point(data = cen, size = 5.5, color = "#fcfcfb") +
        geom_point(data = cen, aes(color = cluster), size = 4) +
        ggrepel::geom_text_repel(
            data = cen,
            aes(label = etiqueta),
            size = 3,
            lineheight = 0.95,
            color = "#3b3a38",
            fontface = "bold",
            seed = 1,
            min.segment.length = 0,
            segment.color = "#b8b8b4",
            segment.size = 0.3,
            box.padding = 0.7,
            point.padding = 0.5,
            show.legend = FALSE
        ) +
        scale_color_manual(values = PAL_CLUST, name = NULL) +
        scale_fill_manual(values = PAL_CLUST, name = NULL) +
        labs(x = eje_x, y = eje_y) +
        tema_mapa

    print(p)
    cat("\n\n")

    cat(
        "Cada contorno encierra el **50% central** de los casos de su grupo, y el",
        "punto marca el centro. Que dos contornos se solapen no significa que los",
        "grupos estén mal definidos: la clasificación usa todas las dimensiones",
        "del modelo y acá solo se ven dos.\n\n"
    )

    # --- Tamaños ----------------------------------------------------------
    cat("### Tamaño de los grupos\n\n")
    #* Las variables de cluster son factores sin etiquetas de valor, así que
    #* frq() deja "<none>" en `label` y el nombre del grupo en `val`.
    tam <- t_clusters |>
        filter(variable == paste0("clusters_", k), !is.na(val)) |>
        transmute(Grupo = as.character(val), Casos = frq, `%` = valid.prc)
    cat(as.character(tabla(tam)), "\n\n")

    # --- Perfil -----------------------------------------------------------
    cat("### Perfil de los grupos\n\n")
    cat(
        "**Diferencia** es cuántos puntos porcentuales más (o menos) frecuente",
        "es esa respuesta dentro del grupo que en el total. Las tres tablas van",
        "por grupo; lo que cambia entre ellas es cómo se ordenan las filas",
        "dentro de cada uno.\n\n"
    )

    for (fam in names(FAMILIAS)) {
        cat("#### ", FAMILIAS[[fam]]$titulo, "\n\n", sep = "")
        cat(FAMILIAS[[fam]]$bajada, "\n\n")
        cat(as.character(tabla(perfil_familia(fam, k), alto = "460px")), "\n\n")
    }
}
```

:::


