---
title: "Univariados"
subtitle: "Distribuciones de todas las variables del análisis"
---

```{r}
#| label: setup
source("_setup.R")

t_originales <- leer("tabla1_variables_originales")
t_fuente <- leer("tabla2_variables_fuente")
t_secundarias <- leer("tabla3_variables_secundarias")
mapeo <- leer("mapeo_nombres")
```

Todas las tablas de esta página están **ponderadas** por el factor de expansión
de la encuesta, así que los totales estiman población y no número de encuestas.

::: {.callout-tip}
## Las tres familias de variables

**Originales** — las de la ENUSC tal como vienen, sin transformar.

**Fuente** — las que construimos a partir de las originales: los índices de
porcentaje y sus versiones en categorías.

**Secundarias** — sexo, edad, nivel socioeconómico y demás, que no entran al
modelo pero sirven para caracterizar los grupos.
:::

# Variables originales

Las preguntas de la encuesta, agrupadas por dimensión. Son el insumo de todo lo
demás.

::: {.panel-tabset}

```{r}
#| label: originales
#| results: asis

nombres_dim <- c(
    emper = "Emocional personal",
    perper = "Perceptual personal",
    comper = "Comportamental personal",
    comgen = "Comportamental general"
)

for (d in names(nombres_dim)) {
    cat("\n## ", nombres_dim[[d]], "\n\n")

    sub <- t_originales |> filter(dimension == d)

    for (p in unique(sub$pregunta)) {
        cat("\n**", p, "**\n\n", sep = "")

        tab <- sub |>
            filter(pregunta == p) |>
            transmute(
                Ítem = categoria,
                Respuesta = label,
                Casos = frq,
                `%` = valid.prc
            )

        cat(as.character(tabla(tab, alto = if (nrow(tab) > 24) "420px")), "\n\n")
    }
}
```

:::

# Variables fuente

Los índices que construimos. De cada uno hay dos versiones: el **porcentaje
continuo**, que es el cálculo directo, y la **versión categorizada**, que es la
que entra al modelo.

::: {.callout-warning}
## Provisional

Las versiones **categorizadas** dependen de una decisión abierta —cómo se cortan
los índices— y van a cambiar cuando se resuelva. Los porcentajes continuos no:
esos ya están fijos.
:::

::: {.panel-tabset}

```{r}
#| label: fuente
#| results: asis

etiquetas_fuente <- c(
    emper_ep_pct = "Inseguridad en el espacio público",
    emper_barrio_pct = "Inseguridad en el barrio",
    emper_casa_pct = "Inseguridad en la casa",
    comper_pct = "Modificación de prácticas",
    comgen_per_pct = "Medidas de seguridad de la vivienda",
    comgen_com_pct = "Medidas de seguridad del barrio",
    emper_ep_pct_rec_tercil = "Inseguridad en el espacio público (categorizada)",
    emper_barrio_pct_rec_tercil = "Inseguridad en el barrio (categorizada)",
    emper_casa_pct_rec_tercil = "Inseguridad en la casa (categorizada)",
    comper_pct_rec_tercil = "Modificación de prácticas (categorizada)",
    comgen_per_pct_rec_tercil = "Medidas de la vivienda (categorizada)",
    comgen_com_pct_rec_tercil = "Medidas del barrio (categorizada)",
    perper_delito = "Expectativa de ser víctima de delito",
    comper_gasto = "Gasto en medidas de seguridad"
)

grupos <- list(
    "Índices continuos" = grep("_pct$", names(etiquetas_fuente), value = TRUE),
    "Índices categorizados" = grep("_tercil$", names(etiquetas_fuente), value = TRUE),
    "Otras variables fuente" = c("perper_delito", "comper_gasto")
)

for (g in names(grupos)) {
    cat("\n## ", g, "\n\n")

    for (v in grupos[[g]]) {
        sub <- t_fuente |> filter(variable == v)
        if (nrow(sub) == 0) next

        cat("\n**", etiquetas_fuente[[v]], "**\n\n", sep = "")

        tab <- sub |>
            transmute(
                Categoría = dplyr::coalesce(label, as.character(val)),
                Casos = frq,
                `%` = valid.prc
            )

        cat(as.character(tabla(tab, alto = if (nrow(tab) > 20) "380px")), "\n\n")
    }
}
```

:::

# Variables secundarias

No entran al modelo. Se usan para describir los grupos una vez formados.

```{r}
#| label: secundarias
#| results: asis

etiquetas_sec <- c(
    rph_sexo = "Sexo",
    rph_nivel_rec = "Nivel educacional",
    rph_edad_rec = "Tramo de edad",
    rph_nse = "Nivel socioeconómico",
    enc_region_rec = "Macrozona",
    vp_dc = "Victimización personal (delitos contra las personas)",
    vp_dv = "Victimización personal (delitos violentos)",
    desordenes_ind_rec = "Percepción de desórdenes",
    incivilidades_ind_rec = "Percepción de incivilidades",
    info_exp_personal = "Se informa por experiencia personal",
    info_otras_personas = "Se informa por otras personas",
    info_rrss = "Se informa por redes sociales",
    info_prensa = "Se informa por prensa",
    info_tv = "Se informa por televisión"
)

for (v in names(etiquetas_sec)) {
    sub <- t_secundarias |> filter(variable == v)
    if (nrow(sub) == 0) next

    cat("\n**", etiquetas_sec[[v]], "**\n\n", sep = "")

    tab <- sub |>
        transmute(
            Categoría = dplyr::coalesce(label, as.character(val)),
            Casos = frq,
            `%` = valid.prc
        )

    cat(as.character(tabla(tab)), "\n\n")
}
```

::: {.callout-warning}
## Dos de estas variables son provisionales

*Percepción de desórdenes* y *percepción de incivilidades* dependen de una
decisión abierta sobre cómo tratar la no-respuesta, y su escala puede cambiar.
:::

# Correspondencia de nombres

Las variables de la ENUSC se renombran al entrar al análisis, con un prefijo que
indica a qué dimensión pertenecen. Esta tabla permite ir de un nombre al otro.

```{r}
#| label: mapeo
mapeo |>
    filter(original != nuestro) |>
    transmute(`Nombre en la ENUSC` = original, `Nombre en el análisis` = nuestro) |>
    tabla(alto = "500px")
```
